ACORDAO-COMPLETO-2390637

ACÓRDÃO 129/2020 ATA 2/2020 - PLENÁRIO

VISTOS, relatados e discutidos estes autos de tomada de contas especial instaurada em atendimento ao subitem 9.14 do Acórdão 2677/2018-TCU-Plenário, constituída para a quantificação de dano residual nos contratos das unidades de destilação atmosférica (UDA) e de hidrotratamento (UHDT) da Refinaria Abreu e Lima (Rnest) , no Estado de Pernambuco, 
ACORDAM os Ministros do Tribunal de Contas da União, reunidos em sessão do Plenário, ante os motivos expostos pelo Relator, em: 
9.1. com fundamento nos arts. 1º, inciso I, da Lei 8.443/1992, c/c os arts. 201, § 3º, e 212 do Regimento Interno do TCU, arquivar a presente tomada de contas especial, sem julgamento do mérito, ante a ausência de pressupostos de constituição e de desenvolvimento válido e regular do processo;
9.2. dar ciência desta deliberação à Petróleo Brasileiro S.A. (Petrobras) .

Tomada de contas especial autuada para a quantificação de dano residual nos contratos das unidades de destilação atmosférica (UDA) e de hidrotratamento (UHDT) da Refinaria Abreu e Lima (Rnest), no Estado de Pernambuco.

Petróleo Brasileiro S.A.

3. Interessados/Responsáveis:
3.1. Responsáveis: Consórcio Rnest-Conest (11.045.775/0001-08); Construtora Norberto Odebrecht S.A. em Recuperação Judicial (15.102.288/0001-82); Construtora OAS S.A. em Recuperação Judicial (14.310.577/0001-04); Odebrecht Plantas Industriais e Participações S.A. (09.334.075/0001-83).

13.1. Ministros presentes: José Mucio Monteiro (Presidente), Benjamin Zymler (Relator), Augusto Nardes, Raimundo Carreiro, Ana Arraes e Bruno Dantas.
13.2. Ministro-Substituto convocado: Marcos Bemquerer Costa.
13.3. Ministros-Substitutos presentes: André Luís de Carvalho e Weder de Oliveira.

ACORDAO-COMPLETO-2568451

Acórdão de Relação 69/2023 - Plenário

Acórdão de Relação

ACORDAO-COMPLETO-2438785

Acórdão 1842/2022 - Plenário

BENJAMIN ZYMLER

Cuidam os autos de tomada de contas especial decorrente de determinação constante do subitem 9.14 do Acórdão 2677/2018-TCU-Plenário.
2. 	Inicialmente transcrevo a instrução do Auditor Federal de Controle Externo (peça 63) , que contou com a anuência do dirigente da Secretaria de Operações Especiais em Infraestrutura (peça 64) :
"INTRODUÇÃO
Tratam os autos de processo de tomada de contas especial, instaurado a partir da disposição contida no subitem 9.14 do Acórdão 2677/2018-TCU-Plenário (Relatoria do Exmo. Ministro Benjamin Zymler) , no âmbito do TC Processo 000.168/2016-5, com fundamento no art. 47 da Lei 8.443/1992 c/c o art. 252 do Regimento Interno desta Corte (RITCU) .
A presente instrução visa o aprofundamento das análises visando quantificação do lucro existente no âmbito dos contratos 0800.0053456.09.2 (UDA) e 0800.0055148.09.2 (Unidade de Hidrotratamento/Geração de Hidrogênio - UHDT/UGH) , da Refinaria Abreu e Lima, cujo mérito foi julgado no âmbito do Acórdão 2677/2018-TCU-Plenário, com o intuito da recuperação do lucro indevido desses contratos obtidos de maneira fraudulenta com a Administração Pública, com proposta de citação de responsáveis.
HISTÓRICO
Em 2010 (no âmbito do TC Processo 009.830/2010-3) , ainda na fase inicial da construção das unidades de processo da refinaria Abreu e Lima, o TCU empreendeu fiscalização em quatro contratos da Refinaria Abreu e Lima: 0800.0053456.09.2 (UDA) , 0800.0053457.09.2 (UCR) , 0800.0057000.10.2 (Tubovias) e 0800.0055148.09.2 (Unidade de Hidrotratamento/Geração de Hidrogênio - UHDT/UGH) , identificando sobrepreço na ordem de R$ 1,3 bilhões (valores históricos) .
Em decorrência do Acórdão 3362/2010-TCU-Plenário, instaurou-se processo específico para cada um dos quatro contratos: TC Processo 003.586/2011-1 (UDA) , TC Processo 004.025/2011-3 (UCR) , TC Processo 004.038/2011-8 (Tubovias) e TC Processo 004.040/2011-2 (UHDT) . Tais processos, contudo, foram sobrestados por força do subitem 9.5 do Acórdão 1784/2011-TCU-Plenário (TC Processo 009.830/2010-3) , após análise de embargos de declaração opostos pela Petrobras.
Destaca-se que, por ocasião de fiscalizações nos anos de 2011 e 2012 (TC Processo 007.318/2011-1 e TC Processo 006.583/2012-1, respectivamente) , ratificou-se a ocorrência de sobrepreço nos referidos contratos, e em 2013, por meio do subitem 9.1 do Acórdão 572/2013-TCU-Plenário, levantou-se o sobrestamento dos respectivos processos.
Já no ano de 2015, nova análise realizada pela SeinfraPetróleo, examinando uma amostra de 45,7% do DFP da UHDT e de 44,3% da UDA, apontou sobrepreço de R$ 746 milhões no contrato da UHDT (0800.0055148.09.2) , de R$ 327 milhões no contrato da UDA (0800.0053456.09.2) , bem como de R$ 673 milhões no contrato da UCR (0800.0053457.09.2) , elevando o montante do potencial prejuízo inicialmente apontado de R$ 1,3 bilhão para R$ 1,75 bilhão nesses contratos (à exceção das Tubovias, reavaliado em outra oportunidade em processo específico) .
Registra-se que esse novo trabalho deixou de utilizar como base para análise a estimativa de preços elaborada pela Petrobras, passando a analisar os preços unitários dos itens identificados no Demonstrativo de Formação de Preços (DFP) - documento elaborado pelos consórcios contratados para demonstrar seus preços -, confrontando esses valores com os obtidos a partir de referenciais balizadores de preços de contratação máximos da Administração, como o Sicro e o Sinapi, dentre outras premissas específicas constantes das análises em cada processo e inerentes às especificidades de cada obra em comento.
A partir daquela nova análise, e em virtude do surgimento de novos elementos no âmbito da operação Lava Jato, o TCU emitiu o Acórdão 2960/2015-TCU-Plenário, determinando a conversão do TC Processo 004.040/2011-2 e do TC Processo 003.586/2011-1 em tomada de contas especial para averiguação do sobrepreço nos contratos da UHDT e da UDA, tornando sem efeito as oitivas já realizadas em razão dos sobrepreços anteriormente apontados.
Desta forma, tendo em vista o compartilhamento, pela Justiça Federal do Paraná (JF/PR) com o TCU, dos dados provenientes da quebra de sigilo fiscal do consórcio executor dos contratos da UDA (0800.0053456.09.2) e da UHDT (0800.0055148.09.2) da Rnest, instaurou-se o processo de tomada de contas especial (TC Processo 000.168/2016-5) com o objetivo de quantificar os prejuízos causados, com a respectiva identificação dos responsáveis, oportunidade essa que propiciou a ampliação da amostra considerada no cálculo do sobrepreço apontado até então.
Conforme consta na instrução à peça 88 daqueles autos, a partir dos dados fiscais compartilhados pela JF/PR com este Tribunal foi possível ampliar a amostra analisada pela SeinfraPetróleo, o que tornou possível o refinamento da análise, identificando-se sobrepreço R$ 1,364 bilhão (valores históricos) nos contratos da UHDT e da UDA da Rnest, sendo R$ 985,9 milhões (data-base em junho/2009) referentes ao contrato da UHDT e R$ 378,2 milhões (data-base em maio/2009) referentes ao contrato da UDA, conforme resumo detalhado à peça 51.
Desta forma, por meio do Acórdão 2109/2016-TCU-Plenário, com fundamento nos art. 10, § 1º, art. 12, incisos I e II, e art. 16, § 2º, da Lei 8.443/1992 c/c o art. 202, incisos I e II, e art. 209, §§ 5º e 6º, do RITCU, determinou a citação dos responsáveis solidários relacionados naquele dispositivo, para que, no prazo de sessenta dias, apresentassem alegações de defesa e/ou recolhessem aos cofres da Petróleo Brasileiro S.A. as quantias indicadas, atualizadas monetariamente a partir das respectivas datas até o efetivo recolhimento, abatendo-se, na oportunidade, as quantias eventualmente já ressarcidas, na forma da legislação em vigor, em decorrência das irregularidades apontadas, das quais resultaram elevado dano ao erário público.
Encerrados os prazos e prorrogações para a apresentação das citadas alegações de defesa, foram analisadas, pela unidade técnica SeinfraOperações as alegações de defesa apresentadas pelos responsáveis. Assim, após as devidas análises, o plenário do TCU proferiu o Acórdão 2677/2018-TCU-Plenário (no âmbito do TC Processo 000.168/2016-5) , que segue.
9.1. com fundamento nos arts. 1º, inciso I, e 16, inciso III, alíneas "b", "c" e "d", e § 2º, ambos da Lei 8.443/1992 c/c os arts. 19, caput; e 23, inciso III, da mesma Lei, julgar irregulares as contas dos Srs. Pedro José Barusco Filho (987.145.70815) , Renato de Souza Duque (510.515.16749) , Paulo Roberto Costa (302.612.87915) , José Sérgio Gabrielli de Azevedo (042.750.39572) , Marcelo Bahia Odebrecht (487.956.23515) , Márcio Faria da Silva (293.670.00600) , Rogério Santos de Araújo (159.916.52791) , César Ramos Rocha (363.752.09153) , José Adelmário Pinheiro Filho (078.105.63572) e Agenor Franklin Magalhães Medeiros (063.787.57534) , bem como do Consórcio Rnest - Conest (11.045.775/0001-08) e das empresas Construtora OAS S.A., em Recuperação Judicial (14.310.577/000104) e Construtora Norberto Odebrecht S.A. (15.102.288/000182) ; condenando-os solidariamente ao pagamento das quantias a seguir especificadas, fixando-lhes o prazo de 15 (quinze) dias, a contar da notificação, para que comprovem, perante o Tribunal (art. 214, inciso III, alínea "a", do Regimento Interno do TCU) , o recolhimento da dívida aos cofres da Petróleo Brasileiro S.A., atualizada monetariamente e acrescida dos juros de mora, calculados a partir das datas discriminadas, até a data do recolhimento, na forma prevista na legislação em vigor, abatendo-se na oportunidade os valores já ressarcidos:
 (Débitos diversos) 
9.2. com fundamento nos arts. 1º, inciso I, 16, inciso III, alínea "b" da Lei 8.443/1992 c/c os arts. 19, parágrafo único, e 23, inciso III, da mesma Lei, julgar irregulares as contas da Sra. Venina Velosa da Fonseca (550.496.30606) por, na condição de Gerente Executiva de Abastecimento, ter proposto o refazimento da Licitação-convite mantendo os convites para as mesmas empresas convidadas no certame anterior, conforme Documentos Internos do Sistema Petrobras - DIP Engenharia 000151/2009 e 000154/2009, facilitando a prática de conluio entre os licitantes, o que resultou na formalização dos Contratos 0800.0053456.09.2 (UDA-Rnest) e 0800.0055148.09.2 (UHDT-Rnest) com sobrepreço e consequente superfaturamento, em descumprimento ao item 5.6.2 do Decreto 2.745/1998;
9.3. aplicar à Sra. Venina Velosa da Fonseca (550.496.30606) a multa prevista no art. 58, incisos I e II, da Lei 8.443/1992, no valor de R$ 59.988,01 (cinquenta e nove mil, novecentos e oitenta e oito reais e um centavo) , fixando-lhe o prazo de 15 (quinze) dias, a contar da notificação, para comprovar, perante o Tribunal (art. 214, inciso III, alínea "a", do Regimento Interno) , o recolhimento da dívida aos cofres do Tesouro Nacional, atualizada monetariamente desde a data do presente acórdão até a do efetivo recolhimento, se for paga após o vencimento, na forma da legislação em vigor;
9.4. aplicar aos responsáveis abaixo indicados a multa prevista no art. 57 da Lei 8.443/1992, nos valores a seguir discriminados, fixando-lhes o prazo de 15 (quinze) dias, a contar da notificação, para comprovarem, perante o Tribunal, o recolhimento das dívidas ao Tesouro Nacional, sob pena de cobrança judicial dos valores atualizados monetariamente, na forma da legislação em vigor, desde a data deste acórdão até a do efetivo recolhimento, se forem pagas após o vencimento: 
	Responsável
	Valor da Multa

	José Sérgio Gabrielli de Azevedo
	R$ 10.000.000,00

	Renato de Souza Duque
	R$ 10.000.000,00

	José Adelmário Pinheiro Filho
	R$ 10.000.000,00

	Agenor Franklin Magalhães Medeiros
	R$ 10.000.000,00

	Construtora OAS S.A., em Recuperação Judicial
	R$ 1.000.000.000,00

9.5. considerar graves as infrações cometidas pelos Srs. José Sérgio Gabrielli de Azevedo, José Adelmário Pinheiro Filho e Agenor Franklin Magalhães Medeiros;
9.6. nos termos do art. 60 da Lei 8.443/1992, inabilitar os Srs. José Sérgio Gabrielli de Azevedo, José Adelmário Pinheiro Filho e Agenor Franklin Magalhães Medeiros para o exercício de cargo em comissão ou função de confiança no âmbito da administração pública por um período de 8 (oito) anos;
9.7. autorizar, desde logo, nos termos do art. 28, inciso II, da Lei 8.443/1992, a cobrança judicial das dívidas caso não atendidas as notificações;
9.8. encaminhar cópia desta deliberação ao Procurador-Chefe da Procuradoria da República no Estado de Pernambuco, nos termos do § 3º do art. 16 da Lei 8.443/1992; 
9.9. por intermédio do Ministério Público junto ao Tribunal de Contas da União, solicitar à empresa Petróleo Brasileiro S.A., por meio dos seus advogados e com o auxílio da Advocacia-Geral da União, as medidas necessárias ao arresto dos bens dos responsáveis julgados em débito, nos termos do art. 61 da Lei 8.443/1992;
9.10. na execução da medida acima, solicitar à Petrobrás e à Advocacia-Geral da União que formulem pedido perante a 1ª Vara de Falências e Recuperações Judiciais do Foro Central Cível da Comarca de São Paulo com vistas a salvaguardar as medidas de constrição patrimonial contra a Construtora OAS S.A.;
9.11. dar ciência à Advocacia-Geral da União e à Petrobrás das condicionantes impostas ao compartilhamento de provas ao TCU em despacho exarado no dia 2/10/2018 pelo d. Juízo da 13ª Vara Federal de Curitiba, no âmbito da Petição nº 5054741-77.2015.4.04.7000/PR, em particular das seguintes premissas a serem aplicadas na execução da medida de arresto de bens:
9.11.1. caso haja responsáveis solidários pelos danos, deve-se dar preferência à cobrança da indenização dos não-colaboradores;
9.11.2. os pagamentos efetuados no âmbito dos acordos de leniência e de colaboração, a título de multas ou confiscos, devem ser considerados para amortização dos valores das indenizações, se maiores, apuradas contra os responsáveis colaboradores;
9.12. dar ciência desta deliberação aos responsáveis, ao juízo da 1ª Vara de Falências e Recuperações Judiciais do Foro Central Cível da Comarca de São Paulo, ao juízo da 13ª Vara da Seção Judiciária do Distrito Federal e à Petróleo Brasileiro S.A.;
9.13. enviar cópia deste acórdão, acompanhado do relatório e do voto que o fundamentam, aos conselhos profissionais regional e nacional de engenharia para que possam avaliar a adoção de medidas que entenderem pertinentes;
9.14. com fulcro no art. 47 da Lei 8.443/1992 c/c o art. 41 da Resolução TCU 259/2014, determinar a instauração de processo apartado de Tomada de Contas Especial, a partir da extração de cópias das peças necessárias destes autos, com vistas à quantificação dos débitos da parcela de dano oriunda do pagamento indevido de lucro ilegítimo ao Consórcio Rnest-Conest;
9.15. determinar à SeinfraOperações que submeta ao Relator, no âmbito da tomada de contas especial a ser autuada, eventual proposta de citação dos responsáveis, ficando desde já autorizada a promover as diligências e inspeções que entender necessárias.
Desta forma, instaurou-se o presente processo visando dar cumprimento ao disposto nos subitens 9.14 e 9.15 do Acórdão supra, ou seja, quantificação dos débitos oriunda do pagamento indevido de lucro, considerado ilegítimo, ao consórcio Rnest-Conest, dado ambiente no qual as contratações foram realizadas (fraudes às licitações) .
EXAME TÉCNICO
Cumpre, incialmente, tecer breves comentários acerca da motivação consubstanciada nos subitens 9.14 e 9.15 do Acórdão 2677/2018-TCU-Plenário.
As informações apresentadas neste tópico sobre a Operação Lava Jato, documentadas pelo Ministério Público Federal (MPF) , são encontradas nas Denúncias às peças 44 e 45 do TC Processo 000.168/2016-5. Ademais, as peças referenciadas nesse tópico, a seguir, se referem àquele processo. Não obstante, será reproduzida, com ajustes, as análises empreendidas na instrução à peça 276 do TC Processo 000.168/2016-5, uma vez que traz, de maneira clara e objetiva, os acontecimentos que vieram a concluir pelas fraudes nas licitações e contratos da RNEST, no qual o presente processo trata, especificamente, dos contratos referentes às unidades UDA e UHDT.
I.Contexto em que ocorreram as contratações em tela
A denominada Operação Lava Jato, deflagrada em 17/3/2014, revelou a existência de um esquema criminoso na Petrobras que envolvia a prática de crimes contra a ordem pública, corrupção e lavagem de dinheiro, com a formação de cartel, autodenominado de "Clube", do qual participaram, notadamente e amplamente divulgado as empresas Odebrecht, Engevix Engenharia, OAS, UTC, Camargo Correa, Techint, Andrade Gutierrez, Mendes Júnior, Promon, MPE, Skanska, Queiroz Galvão, Iesa, Galvão, GDK e Setal (cf. peça 44, p. 7) .
Nesse esquema, que durou pelo menos dez anos (2004-2014) , grandes empresas, organizadas em cartel, pagavam propinas para altos executivos da Petrobras e outros agentes públicos para obter contratos com a Estatal, impondo gastos adicionais nestes contratos (cf. peça 44, p. 20) e os utilizando para financiar pagamentos indevidos a partidos políticos, políticos eleitos ou outros agentes políticos.
Esses executivos da Petrobras não só se omitiam em relação ao cartel, do qual tinham conhecimento, mas o favoreciam, restringindo quais empresas eram convidadas para participar das licitações para execução das obras e incluindo a empresa escolhida pelo cartel para ser a ganhadora entre as participantes, de forma a fazer um rodízio entre elas (cf. peça 44, p. 20-21) .
Em um cenário normal, de livre concorrência, as empreiteiras disputariam entre si as licitações públicas para conseguirem os contratos da Petrobras, e a Estatal contrataria a empresa/consórcio que aceitasse executar o empreendimento pelo menor valor, respeitando a técnica necessária. Porém, no caso concreto, as empreiteiras, por meio do Clube, substituíam a concorrência real por uma concorrência aparente, meramente formal, o que implicou contratações descoladas do preço de mercado (combinavam quem iria levar a contratação, quem iria dar proposta de cobertura e quem não iria dar proposta em diversas licitações da Petrobras, visando a repartição das obras entre as empresas integrantes do cartel, maximizando indevidamente e tornando ilícito o lucro destas contratações) .
II. Cartel como fraude à licitação
Para esta subseção, recorre-se às informações constantes do estudo elaborado pela unidade técnica desta Corte, transcrito no Relatório do Acórdão 3089/2015-TCU-Plenário, de relatoria do Ministro Benjamin Zymler, com algumas adaptações.
O conceito de cartel não enfrenta grande controvérsia na literatura especializada. Gico Jr. (GICO JÚNIOR, Ivo Teixeira. Cartel: Teoria unificada da colusão. São Paulo: Lex Editora, 2006, p. 169) define cartéis como coligações entre empresas da mesma categoria objetivando vantagens comuns decorrentes da supressão da livre concorrência, mantendo-se a autonomia interna. Para Santacruz (SANTACRUZ, Ruy. Cartel na lei antitruste: o caso da indústria brasileira de aços planos. In: MATOS, César (coord.) . A revolução da antitruste no Brasil - A teoria econômica aplicada a casos concretos. São Paulo. Singular, 2003, p. 415) , cartel é um acordo entre empresas com objetivo de elevar os preços ao comprador, por meio da redução da concorrência, aproximando o resultado do mercado em termos de lucratividade ao que seria alcançado numa situação de monopólio.
No âmbito administrativo, a Secretaria de Direito Econômico (SDE) do Ministério da Justiça (SDE/MJ. Secretaria de Direito Econômico do Ministério da Justiça. Combate a cartéis em licitação: guia prático para pregoeiros e membros de comissão de licitação. Brasília. Publicação Oficial, 2008, p. 8) define que "Cartel é um acordo explícito ou tácito entre concorrentes para, principalmente, fixação de preços ou quotas de produção, divisão de clientes e de mercados de atuação". Já o Conselho Administrativo de Defesa Econômica (Cade) define o termo cartel no Anexo I da Resolução 20/1999, da seguinte forma: "Cartéis - acordos explícitos ou tácitos entre concorrentes do mesmo mercado, envolvendo parte substancial do mercado relevante, em torno de itens como preços, quotas de produção e distribuição e divisão territorial, na tentativa de aumentar preços e lucros conjuntamente para níveis mais próximos dos de monopólio".
O cartel consiste de um grupo de fornecedores que cooperam para limitar a competição. Tais mecanismos surgem quando os fornecedores percebem a inconsistência do processo concorrencial do comprador e o fato de que a cooperação mútua leva à maximização da lucratividade do grupo frente a um prejuízo do comprador.
Em licitações públicas, o cartel pode ser operacionalizado de diversas formas, a depender das características do mercado em questão e de outras condições fáticas. De acordo com a Secretaria de Direito Econômico - SDE/MJ (SDE/MJ. Secretaria de Direito Econômico do Ministério da Justiça. Combate a cartéis em licitação: guia prático para pregoeiros e membros de comissão de licitação. Brasília. Publicação Oficial, 2008, p. 9-10) , a experiência internacional demonstra que as empresas participantes de cartéis em licitações públicas utilizam-se das seguintes estratégias: propostas fictícias ou de cobertura ("cover bidding") ; supressão de propostas ("bid suppression") ; propostas rotativas ou rodízio ("bid rotation") ; divisão do mercado ("market allocation" ou "market division") ; e subcontratação.
Outra característica comum dos cartéis que atuam no setor público é a corrupção de servidores para facilitar, por exemplo, o direcionamento das licitações a determinada empresa ou grupo empresarial. Nesses casos, os acordos entre os membros do cartel são viabilizados pelo direcionamento do edital, por meio de cláusulas restritivas nos editais. A literatura internacional faz referência à forte ligação existente entre os cartéis atuantes em licitações e a corrupção de agentes públicos.
Além das diversas formas pelos quais os agentes econômicos operacionalizam seus acordos, a OCDE (http://www.comprasnet.gov.br/banner/seguro/diretrizes-ocde.pdf - acesso em 7/6/2018, p. 4-5) destaca que o cartel em licitações depende de determinadas condições estruturais do mercado afetado, tais como: pequeno número de empresas; nível reduzido ou nulo de entrantes no mercado; condições do mercado (procura e oferta) ; atuação de associações de classe e sindicatos patronais; propostas recorrentes/licitações frequentes; produtos ou serviços idênticos ou simples; nível reduzido ou nulo de alternativas e nível reduzido ou nulo de inovação tecnológica, o que não se confunde com complexidade gerencial da obra.
Abramo, Capobianco e Naves (ABRAMO, C. W.; CAPOBIANCO, E.; NAVES, R. Áreas de vulnerabilidade. In: SPECK, B. W. (Org.) . Caminhos da transparência: transparência Brasil. 2002, p. 109) , ao analisarem o mecanismo de funcionamento da corrupção em licitações contratos, afirmam que:
As empresas fornecedoras estabelecem regras informais de "igualdade de oportunidades", cartelizando-se em torno de especialidades ou mesmo de clientes específicas. Todos os que compõem o cartel contribuem para corromper o administrador. Quem se recusa a participar é impossibilitado de concorrer, o que é garantido pela ação discriminatória do administrador. Por outro lado, a necessidade de manter "igualdade de oportunidades" dentro do grupo faz com que os concorrentes decidam entre si quais serão os vencedores das diferentes licitações, firmando ao mesmo tempo acordos de preço, com aval do administrador. Dessa forma, o processo de concorrência desaparece, para dar lugar a uma distribuição de fatias de um bolo privatizado, com preços superfaturados.
 (Grifos acrescidos) 
A livre concorrência é um dos princípios fundamentais da ordem econômica nacional, conforme prescreve o art. 170, inciso IV, da Constituição Federal, sendo, por isso, a cartelização uma das mais severas formas de condutas anticompetitivas. Com efeito, o ordenamento jurídico vigente confere especial atenção em matéria de formação de cartel, cuja responsabilização pode ocorrer em três esferas distintas: penal, civil e administrativa.
Sob a ótica penal, a configuração de cartel segue os preceitos da Lei 8.137/1990, em seu art. 4º, no qual estão previstas duas situações distintas. O inciso I determina que os crimes são cometidos usando o abuso de poder econômico para restringir ou eliminar a concorrência. O inciso II, do mesmo art. 4º, prevê expressamente a formação de acordo entre ofertantes que vise à fixação de preços, à divisão de mercados ou ao controle da rede de distribuição ou de fornecedores.
No caso de licitações públicas, na seara penal, a prática de cartel constitui crime previsto no art. 90 da Lei 8.666/1993: "Frustrar ou fraudar, mediante ajuste, combinação ou qualquer outro expediente, o caráter competitivo do procedimento licitatório, com o intuito de obter, para si ou para outrem, vantagem decorrente da adjudicação do objeto da licitação". O art. 83 da Lei de Licitações estabelece que os crimes definidos nesta Lei, ainda que tentados, sujeitam os seus autores, quando servidores públicos, além das sanções penais, à perda do cargo, emprego, função ou mandato eletivo.
Constatada a prática de cartel em licitações, ainda poderão ser tomadas providências com base na Lei 8.429/1992 (Lei de Improbidade Administrativa - LIA) , que prevê a aplicação de sanções, dentre elas, a proibição de contratar com o Poder Público, fixando os respectivos prazos: dez anos, na hipótese de condenação prevista no art. 9º (enriquecimento ilícito) ; cinco anos, por condenação constante do art. 10 (dano ao erário) ; e três anos, pelo reconhecimento da improbidade administrativa prevista no art. 11 (ofensa aos princípios que regem a administração pública) .
Além disso, cartéis em licitações públicas geram prejuízos ao erário ao impedir que a Administração adquira seus produtos e serviços ao preço compatível com o valor que seria praticado no mercado concorrencial. Assim, as empresas cartelizadas, além dos danos resultantes dos sobrepreços que praticaram, causam, ainda, prejuízos estruturais ao mercado, revelando o altíssimo grau de lesividade da conduta. O contundente voto da economista conselheira do CADE, Cristiane Alkmin, exemplifica com clareza:
Vale enfatizar - para não se perder a verdadeira dimensão de quão ruim é o crime do "colarinho branco" como o cartel hard core - que a ineficiência trazida pelos cartéis hard core tem impacto relevante na produtividade agregada do país, tornando-o menos competitivo. O encarecimento de um insumo como aço, vergalhão, cimento, etc. aumenta o custo não só das empresas compradoras, mas do restante da cadeia produtiva, reduzindo a produção em todas as etapas e aumentando o preço de cada produto desta cadeia até afetar o consumidor final.
 (Processo Administrativo no 08012.002568/2005-51-CADE. Segundo a OCDE, cartel hard core é aquele em que as firmas participantes concordam em não competir entre si. http://www.oecd.org/competition/cartels. Acessado em 31/10/2017) 
O que se verifica, também, é que o Controle Externo está diante de um dano de múltiplas causas (concausalidades) oriundas de ações e omissões dos gestores da Petrobras e das empreiteiras contratadas, mas que tiveram resultado único, o de superfaturar as obras. Além das sanções aos cartéis previstas simultaneamente nas três esferas de responsabilidade citadas anteriormente (penal, civil e administrativa) , em princípio autônomas e de competência de instância judicial ou administrativa própria, a formação de cartel em licitações públicas demanda a reparação do dano ocasionado pela falta de concorrência.
Sobre o caso concreto, há denúncias e condenações judiciais, no contexto da Operação Lava Jato, que evidenciam a atuação do cartel nos processos licitatórios dos contratos da UDA e da UHDT, a exemplo das denúncias acostadas às peças 44 e 45 destes autos e da sentença proferida em 12/7/2017 pela 13ª Vara Federal de Curitiba na ação penal 5046512-94.2016.4.04.7000/PR.
III. Considerações acerca dos atos praticados pelos diversos agentes configurando os ilícitos apontados
No Relatório que fundamentou o Acórdão 2109/2016-TCU-Plenário, foram reproduzidos documentos e trechos extraídos de depoimentos obtidos nas ações de improbidade administrativa e processos penais em curso no âmbito da Operação Lava Jato, assim como do Acordo de Leniência firmado entre o Cade e as empresas Setal Engenharia e Construções e SOG Óleo e Gás e, ainda, com a Camargo Correa, os quais demonstram a participação dos dirigentes dos Grupos OAS e Odebrecht em atos ilícitos, mediante o pagamento de propinas a agentes públicos, o que permitiu o direcionamento das licitações, com restrição à competitividade e o acesso a informações sigilosas da Petrobras, resultando em contratações com sobrepreços nos Contratos 0800.0055148.09.2 (UHDT) e 0800.0053456.09-2 (UDA) .
A TCE instaurada (TC Processo 000.168/2016-5) , julgada no mérito mediante Acórdão 2677/2018-TCU-Plenário, aponta superfaturamento da ordem de R$ 1,5 bilhão, prejuízo esse causado, principalmente, pela atuação do cartel nas licitações dessas obras, que poderia ter sido evitado caso tivesse havido, de fato, concorrência.
Ademais, constataram-se as seguintes conclusões constantes do relatório da Comissão Interna de Apuração da Petrobras, instaurada para verificar a existência de desconformidades nos procedimentos licitatórios para obras da Rnest (peça 70, p. 17, 23 e 24 do TC Processo 000.168/2016-5) :
"Nos processos de contratação da UDA, UCR, UHDT/UGH e Tubovias, após o cancelamento do 1º processo licitatório e homologação para um novo, não foi identificada a inclusão de novas empresas para participar do certame, contrariando o disposto no item 5.6.2 do Decreto 2.745/1998, a saber: "a cada novo convite, realizado para objeto idêntico ou assemelhado, a convocação será estendida a, pelo menos, mais uma firma, dentre as cadastradas e classificadas no ramo pertinente." (...) 
Os processos para contratação dos serviços de construção e montagem de unidades foram "relicitados" (UDA, UCR, UHDT/UGH e Tubovias de interligações) , e os contratos assinados no "topo" da estimativa. Tais contratos totalizaram R$ 10,8 bilhões (valores originais) . A Comissão identificou, analisando o comportamento dos resultados destes processos licitatórios (primeira e segunda rodadas de licitação) , que o valor das propostas aproximou-se do "teto" (valor de referência mais 20%) das estimativas elaboradas pela ENGENHARIA/SL/SCP - vide 6.6. 
Estes fatos, associados às declarações do Sr. Paulo Roberto Costa, indicam a possibilidade da existência de um processo de cartelização relativo às empresas indicadas nos processos analisados." (Grifos acrescidos) . 
Para a implantação da Unidade de Destilação Atmosférica (UDA) , realizou-se o primeiro processo licitatório, o qual foi cancelado em função dos preços excessivos das propostas apresentadas. No segundo certame (também chamado de Rebid) , sem a inclusão de novas empresas convidadas em relação ao primeiro, foram apresentadas três propostas: empresas OAS e Odebrecht Plantas Industriais em consórcio; Iesa e Queiroz Galvão em consórcio e Engevix e UTC em consórcio.
Sagrou-se vencedor o consórcio formado pelas empresas OAS e Odebrecht Plantas Industriais. O quadro a seguir sintetiza essas informações, sendo que o início do processo licitatório se deu em 11/3/2009 e a contratação ocorreu em 10/12/2009.
Tabela 1: Resumo da licitação da UDA.
	Empresas convidadas (quinze) 
	Propostas apresentadas (três) 
	Contratação

	Integrantes do cartel:
Clube VIP: Camargo Corrêa, Andrade Gutierrez, Odebrecht, Queiroz Galvão e UTC;
Demais integrantes do cartel:
OAS, Mendes Júnior, Techint, Engevix, GDK, Iesa, MPE, Promon, Skanska e SOG
	OAS e Odebrecht: R$ 1,50 bilhão
Iesa e Queiroz Galvão: R$ 1,66 bilhão
Engevix e UTC: R$ 1,78 bilhão
	Consórcio OAS e Odebrecht: R$ 1,48 bilhão.
Representando cerca de 97% do teto da estimativa da Petrobras (R$ 1,52 bilhão) .

No caso da implantação das Unidades de Hidrotratamento de Diesel e de Nafta (UHDT) e Unidade de Geração de Hidrogênio (UGH) , o primeiro processo licitatório, iniciado em 31/7/2008, foi cancelado em função dos preços excessivos das propostas. Para o segundo certame, sem a inclusão de novas empresas convidadas em relação ao primeiro, foram apresentadas quatro propostas: empresas OAS e Odebrecht Plantas Industriais em consórcio; Mendes Júnior; Camargo Corrêa; Andrade Gutierrez e Techint em consórcio.
Sagrou-se vencedor o Consórcio Rnest-Conest, formado pelas empresas OAS e Odebrecht Plantas Industriais. O quadro a seguir sintetiza essas informações, sendo que o início do processo licitatório se deu em 11/3/2009 e a contratação ocorreu em 10/12/2009.
Tabela 2: Resumo da licitação da UHDT.
	Empresas convidadas (quinze) 
	Propostas apresentadas (quatro) 
	Contratação

	Integrantes do cartel:
Clube VIP: Camargo Corrêa, Andrade Gutierrez, Odebrecht, Queiroz Galvão e UTC;
Demais integrantes do cartel:
OAS, Mendes Júnior, Techint, Engevix, GDK, Iesa, MPE, Promon, Skanska e SOG
	OAS e Odebrecht: R$ 3,26 bilhões
Mendes Júnior: R$ 3,65 bilhões
Camargo Corrêa: R$ 3,78 bilhões
Andrade Gutierrez e Techint: R$ 4,01 bilhões
	Consórcio OAS e Odebrecht: R$ 3,19 bilhões.
Representando cerca de 99% do teto da estimativa da Petrobras (R$ 3,23 bilhões) 

O pagamento de vantagens indevidas a funcionários da Petrobras foi comprovado pelos Termos de Colaboração de Paulo Roberto Costa, Pedro José Barusco e Alberto Youssef (peças 60, 61, 62, 63, 64, 65 e 68, do TC Processo 000.168/2016-5) .
Conforme narrado pelos citados delatores, o Sr. Alberto Youssef tratava do pagamento das propinas com os Srs. Márcio Faria da Silva e César Ramos Rocha. Por sua vez, o Sr. Paulo Roberto Costa possuía contato com os Srs. Márcio Faria e Rogério Santos de Araújo, sendo também este último diretor do Grupo Odebrecht que se relacionava com o Sr. Pedro José Barusco. Ressalta-se que não se trata de mera prova testemunhal, visto que o pagamento de valores ilícitos está materialmente comprovado pelas devoluções de recursos já efetuadas pelos signatários dos Termos de Colaboração. A título de exemplo, apenas o Sr. Pedro José Barusco, ex-Gerente executivo da Petrobras, fez um depósito de devolução de R$ 182 milhões (peça 44, fl. 18, do TC Processo 000.168/2016-5) .
Foi apurado que o Sr. Márcio Faria da Silva era o representante do alto escalão do Grupo Odebrecht nas reuniões do cartel que atuava na Petrobras, conforme confirmado por outros delatores e pelo registro de entrada do edifício sede da empresa Andrade Gutierrez em São Paulo, o que confirma a realização de encontros com outras empresas integrantes do "clube". Segundo narrado acima, era ele quem negociava com o Sr. Paulo Roberto Costa o pagamento de valores indevidos.
Além disso, o Sr. César Ramos Rocha também participou de práticas ilícitas, intermediando a forma e a liberação de pagamento de propinas a agentes da Petrobras. Segundo consignado na inicial da ação de improbidade administrativa à peça 44 do TC Processo 000.168/2016-5, após o acordo do pagamento de vantagens indevidas realizado pelo Sr. Márcio Faria, cabia ao Sr. César Rocha a negociação da forma em que se dariam e pela liberação de pagamentos referentes aos valores anteriormente tratados, incluídas aí as destinadas à corrupção de Paulo Roberto Costa e de outros funcionários da Estatal.
A principal participação do Sr. Rogério Araújo nas irregularidades em exame foi a entrega de lista de nomes de empresas a serem convidadas para as licitações na Rnest ao Sr. Pedro José Barusco Filho, lista que foi fruto das reuniões do cartel de empreiteiras, conforme depoimento ao Juiz Federal titular da 13ª Vara Federal de Curitiba, constante da sentença condenatória do processo 5036528-23.2015.4.04.7000 (Peça 67, p. 141) . Tal ato está diretamente relacionado ao dano verificado nos contratos da UDA e UHDT, pois restringiu o universo de potenciais concorrentes aos certames da Petrobras apenas às construtoras que integravam o "clube", possibilitando contratações com valores acima dos parâmetros de mercado.
Além disso, o Sr. Rogério Araújo interferiu em parte dos procedimentos licitatórios, a fim de zelar pelos interesses escusos do Grupo Odebrecht, conforme e-mail reproduzido na inicial da ação de improbidade administrativa impetrada pelo MPF contra agentes da Petrobras e empresas e dirigentes da Odebrecht (peça 44, fls. 182 e 183, do TC Processo 000.168/2016-5) , no qual o referido responsável informa a aos Srs. Marcelo Odebrecht e Márcio Faria que obteve acesso às empresas que seriam convidadas para certame da Petrobras. 
Tal mensagem é uma prova de que o Sr. Marcelo Odebrecht tinha ciência e participava da prática dos ilícitos apurados, tendo sido constatado que o dirigente tinha atuação bastante ativa na condução dos negócios da Odebrecht. Os elementos coligidos nos autos demonstraram que o Sr. Marcelo Odebrecht atuava pessoalmente nos negócios e que tinha amplo conhecimento acerca da administração das principais empresas do conglomerado, inclusive, possuindo controle efetivo das ações ilícitas desempenhadas pela Odebrecht, tanto no cartel, quanto na corrupção e pagamento de vantagens indevidas a agentes públicos (funcionários, à época, da Petrobras) . 
Por isso, os Srs. Marcelo Bahia Odebrecht, Márcio Faria da Silva, Rogério Santos de Araújo, César Ramos Rocha, dentre outros delitos, foram condenados pelo juiz titular da 13ª Vara Federal Criminal de Curitiba, no Processo 503652823.2015.4.04.700, pelo crime de corrupção ativa (art. 333 do Código Penal) , envolvendo o pagamento de valores indevidos aos Srs. Paulo Roberto Costa, Renato de Souza Duque e Pedro José Barusco Filho. O magistrado concluiu que há provas robustas de que a Odebrecht obteve os contratos para a construção da UHDT e da UDA mediante crimes de cartel e de frustração da concorrência por ajuste prévio das licitações, "condutas passíveis de enquadramento nos crimes do art. 4º, inciso I, da Lei 8.137/1990 e do art. 90 da Lei nº 8.666/1993" (peça 67, fls. 107/108, do TC Processo 000.168/2016-5) .
Por sua vez, os executivos da OAS, Srs. José Adelmário Pinheiro Filho e Agenor Franklin Magalhães Medeiros, orientavam e participavam da tomada de decisões relativas ao cartel, segundo reportam os signatários do Acordo de Leniência firmado entre o Cade e o grupo empresarial Setal Engenharia e Construções, Setal Óleo e Gás (Peça 71, p. 17, do TC Processo 000.168/2016-5) .
O conjunto probatório da participação pessoal do Srs. José Adelmário Pinheiro Filho e Agenor Magalhães nos atos delituosos para fraudar licitações e obter contratos superfaturados possui, ainda, o Termo de Colaboração do Sr. Paulo Roberto Costa, o qual esclarece que o ex-diretor de Abastecimento da Petrobras mantinha contato direto com os dois responsáveis.
A sentença exarada no processo 5083376-05.2014.404.7000 contém parte do depoimento à Justiça Federal do Sr. Alberto Youssef, no instante em que afirma que a propina nos contratos da OAS relativos às obras da Rnest, na ordem de R$ 20 milhões, "teria sido acertada entre ele e Agenor Medeiros".
Portanto, existem fartas evidências de que os Srs. José Adelmário Pinheiro Filho e Agenor Franklin Magalhães Medeiros participaram de práticas ilegais, por meio de formação de cartel e do pagamento de verbas ilícitas a agentes da Petrobras. Ambos os responsáveis foram condenados na ação penal 5083376-05.2014.4.04.7000/PR pelos crimes de organização criminosa (art. 2º da Lei 12.850/2013) , corrupção ativa pelo pagamento de vantagens indevidas ao Sr. Paulo Roberto Costa, bem como de lavagem de dinheiro consistentes nos repasses, com ocultação e dissimulação, de recursos criminosos provenientes dos contratos discriminados da OAS na Rnest, por meio de operações simuladas com as empresas de fachada.
Por fim, cumpre mencionar que no âmbito do TC Processo 013.382/2017-9, a empresa OAS S.A. foi declarada inidônea, pelo prazo de cinco anos, para participar de licitações na administração pública federal, bem como em certames promovidos na esfera estadual e municipal cujos objetos sejam custeados com recursos federais repassados por força de convênios ou instrumentos congêneres, conforme disposto no subitem 9.2 do Acórdão 1744/2018-TCU-Plenário, de relatoria do Exmo. Ministro Benjamin Zymler, referente aos contratos em tela (UDA e UHDT da Rnest) .
Não obstante, outras empresas que atuaram no cartel que fraudou as licitações da Refinaria Abreu e Lima (Rnest) também sofreram a referida penalidade, como detalhado na tabela a seguir. Cumpre informar que a empresa Odebrecht, integrante do Consórcio Rnest-Conest juntamente com a OAS, ainda não teve sua decretação de inidoneidade declarada pelo TCU, tendo em vista sua colaboração com o MPF (porém, em discussão nos autos do TC Processo 036.660/2016-7) .
Tabela 3: Empresas participantes do Cartel que atuou nas licitações da Rnest declaradas inidôneas pelo TCU (status dos processos em 20/8/2019) .
	Processo
	Responsável
	Status
	Prazo
	Acórdão

	TC Processo 013.389/2017-3
	Skanska Brasil Ltda.
	Recurso
	1
	1256/2019-P

	TC Processo 013.387/2017-0
	MPE Montagens e Projetos Especiais S.A.
	Mérito após recurso
	3
	300/2018-P

	TC Processo 013.386/2017-4
	Mendes Júnior Trading e Engenharia S.A.
	Recurso
	3
	414/2018-P

	TC Processo 013.384/2017-1
	Engevix Engenharia S.A.
	Recurso
	3
	2135/2018-P

	TC Processo 013.383/2017-5
	Construtora Queiroz Galvão S.A.
	Recurso
	5
	1221/2018-P

	TC Processo 013.382/2017-9
	Construtora OAS S.A.
	Recurso
	5
	1744/2018-P

	TC Processo 013.385/2017-8
	Iesa Óleo & Gás S.A.
	Recurso
	5
	2355/2018-P

	TC Processo 013.391/2017-8
	UTC Engenharia S.A.
	Recurso
	1
	1527/2019-P

Importante salientar ainda que existem, ainda, processos em curso neste Tribunal avaliando as condutas das demais empresas que atuaram no cartel das obras da Rnest, conforme apurado inicialmente no âmbito do TC Processo 016.119/2016-9 (representação acerca de fraudes nas licitações conduzidas pela Petrobras relacionadas a certames licitatórios de obras para a implantação da Rnest) , mas ainda pendente de análise e julgamento por parte desta Corte.
IV. Considerações acerca da nulidade das contratações das unidades UDA e UHDT da Rnest
Nesse tópico são trazidos os apontamentos efetuados no voto condutor do Acórdão 2677/2018-TCU-Plenário (no âmbito do TC Processo 000.168/2016-5) . Naquela ocasião, levando-se em consideração os apontamentos efetuados pelo representante do Ministério Público junto ao TCU (MPTCU) , transcritos na íntegra a seguir, o Exmo. Ministro Relator entendeu ser necessário promover, em processo apartado, a apuração do lucro decorrente dessas contratações, considerado ilegítimo dada nulidade observada nas referidas contratações.
Verifica-se no caso concreto em exame uma particularidade relevante que o diferencia frente às demais situações de contratos superfaturados usualmente submetidas ao julgamento deste Tribunal. Nos casos usuais, normalmente se discute superfaturamento decorrente de preços excessivos inadequadamente aceitos pelo contratante, de jogo de planilha, de pagamento por serviços não executados ou feitos em desacordo com as especificações requeridas, porém nessas situações inexiste o debate quanto à validade do instrumento contratual firmado ou quanto à ocorrência de má-fé na formação da vontade contratual.
Já no caso da implantação da UDA e da UHDT na Refinaria Abreu e Lima, está-se diante de avença resultante de licitação comprovadamente fraudada, em que houve a participação ativa de um grupo de empreiteiras reunidas em cartel, dentre as quais se incluem as que lograram obter os contratos ora em exame. (...) 
Ademais, as irregularidades praticadas pelo grupo fraudador motivaram ainda as condenações penais já impostas em primeira instância judicial e confirmadas em grau recursal, em que foram penalizados os agentes por crimes de corrupção ativa e passiva, lavagem de dinheiro e associação criminosa.
As fraudes cometidas nos certames constituem vício nulificante que atinge todo o procedimento licitatório, maculando de nulidade também os contratos deles decorrentes, como os da UDA e da UHDT. O ato ilícito nulificante foi praticado com a concorrência dos responsáveis pelo dano discutido nesta TCE, sobretudo com a participação ativa das empresas contratadas.
Neste ponto, reside a diferenciação entre o caso ora enfrentado e aqueles usualmente discutidos no TCU. Não se trata somente de um desequilíbrio contratual ou pagamentos parcialmente indevidos, mas de uma nulidade da avença provocada por ato ilícito cometido em conluio com o beneficiário dos pagamentos. O vício se encontra na origem, maculando a formação da vontade contratual e afrontando diversos princípios normativos, como os de moralidade, impessoalidade, isonomia e supremacia do interesse público, além de ser imposto obstáculo gravoso à escolha da proposta mais vantajosa à Administração Pública.
Dada a circunstância de invalidade do negócio jurídico, a legislação brasileira requer que se busque retornar as partes ao status quo ante. Deparando-se com eventual inviabilidade de desconstituição de todos os efeitos decorrentes do contrato, cabe a avaliação da indenização devida pela parte beneficiária. A solução aplicável ao caso concreto em exame, portanto, perpassa pelo exame não apenas do superfaturamento, mas principalmente pela verificação da indenização cabível ao consórcio construtor infrator pelos serviços efetivamente realizados.
Nesse sentido, traz-se a lume o entendimento pacificado no Superior Tribunal de Justiça (STJ) ao decidir sobre contratos administrativos eivados de vício na formação capaz de ensejar nulidade. A discussão gira precipuamente em torno da indenização cabível ao contratado que houver realizado total ou parcialmente o objeto do contrato.
De acordo com o art. 59 da Lei nº 8.666/93, a declaração de nulidade do contrato administrativo opera retroativamente e desconstitui os efeitos já produzidos. No parágrafo único, diz-se que a nulidade não exonera a Administração do dever de indenizar o contratado pelo que ele houver executado, contanto que não seja imputável a esse contratado responsabilidade pelo vício nulificante.
Fundamentada na intepretação desses dispositivos, a jurisprudência dominante do STJ alinha-se ao entendimento de que a indenização do contratado é regra, porém ela não é devida na hipótese de o particular haver agido de má-fé ou concorrido para a nulidade. Ou seja, verificada a hipótese, todos os pagamentos efetuados devem ser restituídos à Administração Pública.
Essa conclusão lastreia-se no pressuposto de que a atuação de boa-fé é requisito para que o sujeito receba a proteção do direito relativa à indenização. Seria inaceitável que o contratado infrator se beneficiasse da própria torpeza para se isentar do dever de ressarcimento integral pelo dano decorrente da ilicitude.
Tampouco poderia esse contratado socorrer-se da proibição do enriquecimento sem causa para negar a restituição dos pagamentos à Administração. Esse princípio, fundamentado na equidade e na moralidade, não poderia ser invocado por quem celebrou contrato com a Administração violando o princípio da moralidade administrativa. Caracterizada a improbidade do particular, a este não socorreria qualquer fundamento jurídico para receber indenização pelo que houvesse executado.
Nesse sentido, podem ser citadas as seguintes decisões: AgRg no REsp nº 1.394.161/SC, Rel. Ministro Herman Benjamin, DJe 16/10/2013; REsp nº 448.442/MS, Rel. Ministro Herman Benjamin, DJe 24/09/2010; AgRg no Ag 1.134.084/SP, Rel. Ministro Francisco Falcão, DJe 29/06/2009; REsp nº 928.315/MA, Rel. Min. Eliana Calmon, DJ 29/06/2007; REsp nº 579.541/SP, Rel. Min. José Delgado, DJ 19/04/2004.
Há decisões, contudo, em que o STJ admite, mesmo em situações de comprovada má-fé do contratado, a indenização por serviços executados, porém limitando-a aos custos incorridos na consecução do objeto. É o que se verifica no REsp nº 1.153.337/AC, Rel. Ministro Castro Meira, DJe 24/05/2012 e no REsp nº 1.188.289/SP, Rel. Ministro Herman Benjamin, DJe 13/12/2013.
Entendeu-se, nesses casos, que do contratado de má-fé não é retirada a posição normal de quem sofre com a declaração de invalidade do contrato, em que o retorno ao status quo ante pode envolver a necessidade de indenização por efeitos de desconstituição impossível, como os serviços devidamente prestados. Todavia, decidiu-se que o contratado infrator não faria jus à margem de lucro relativa aos itens executados, que deveriam ser indenizados somente pelo valor do custo de produção. Assim se veria respeitado também o princípio da proibição do enriquecimento sem causa em relação à Administração.
Em suma, concluiu-se que ao contratado de má-fé, que concorreu para eivar de nulidade o contrato firmado com a Administração, impõe-se a devolução de todo o ganho auferido, podendo ser admitido abater do débito quantia suficiente para cobrir os custos incorridos na execução do objeto do contrato, que se supõe lícito.
Considero que esse entendimento contempla a máxima adequação com relação à situação concreta discutida nestes autos e, dessa forma, merece ser aplicado. (...) 
Na figura abaixo ilustra-se a aplicabilidade desta abordagem. Ao ser analisada a execução de um contrato administrativo, caso se constate a ocorrência de superfaturamento sem a evidenciação de vícios de nulidade contratual, o dano ao erário equivalerá ao superfaturamento. Porém, se o contrato houver sido firmado com comprovado vício nulificante na origem, provocado com a concorrência do contratado no cometimento do ato ilícito, caracterizará dano ao erário não só o superfaturamento identificado, mas também o lucro ilegítimo indevidamente recebido pelo contratado.

 (...) 
Ressalto que este posicionamento já foi chancelado pelo TCU ao prolatar o Acórdão 1306/2017-TCU-Plenário, de relatoria do ilustre Ministro José Múcio Monteiro. Naquela ocasião, apreciava-se processo que versava sobre outro contrato da Petrobras, também firmado com base em fraudes e distribuição de propinas. 
A aversão à possibilidade de retenção do proveito auferido pelo contratado que agiu ilicitamente também foi manifestada pelo Ministro Walton Alencar Rodrigues, ao declarar seu voto na sessão em que se prolatou o Acórdão 1083/2017-TCU-Plenário. Segundo seu posicionamento, "seria teratológico interpretar as normas para permitir que o Estado condescendesse com criminosos e organizações criminosas, autorizando-as a guardarem para si o lucro que auferiram com suas atividades ilícitas".
Abster-se de requerer a restituição da parcela de dano referente ao lucro ilegítimo não se justifica com base em conservadorismo na apuração do débito. O montante se encontra quantificado e constitui, indubitavelmente, pagamento indevidamente realizado em benefício das empresas fraudadoras.
A cobrança do lucro indevidamente auferido, como apontado pelo secretário em seu despacho, encontra guarida no fato de que um contrato fraudado ou obtido mediante fraude à licitação não pode permitir qualquer aumento patrimonial dos agentes infratores. Neste caso, permitir a retenção do lucro pela contratada a colocaria em situação melhor que a de uma empresa interessada em contratar com a Administração Pública mas que não se envolveu em fraudes. Isso ocorreria porque aquela que cometeu o ilícito auferiria lucro a partir do contrato ilegalmente obtido, enquanto quem não delinquiu teria sido simplesmente alijada do processo de contratação e permaneceria excluída da possibilidade de auferir ganhos por uma atividade empresarial regular prestada ao setor público. 
Permitir a retenção do lucro ilegítimo configuraria, ainda, desrespeito ao princípio de que o infrator colaborador deve ser posto em situação mais favorável que a do infrator não colaborador, mas nunca melhor que a do não infrator. Dito de outra forma, o colaborador deve experimentar alguma vantagem comparativa que o diferencie dos demais, não podendo estar nas mesmas condições do não colaborador, mas também não podendo equiparar-se àquele que, desde o início, optou por não delinquir, dado que, neste caso, não se conseguiria qualquer efeito dissuasório à prática ilícita.
Observo, ainda, que essa abordagem de devolução do lucro ilegítimo aqui defendida tem sido utilizada em alguns acordos de leniência já firmados. No caso da empresa UTC, no acordo com a CGU/AGU existe previsão de devolução de parcela do lucro que a empresa auferiu nos contratos obtidos de forma ilícita (http://www.agu.gov.br/noticia/acordo-de-leniencia-assinado-por-agu-e-cgu-preve-ressarcimento-de-mais-de-meio-bilhao--574006, acesso em 24/10/2018) . Da mesma forma, o acordo de leniência firmado entre a empresa Keppel e o MPF também contempla a devolução de parcela relevante dos lucros auferidos nos contratos viciados (http://www.mpf.mp.br/pr/sala-de-imprensa/noticias-pr/forca-tarefa-lava-jato-do-mpf-pr-faz-acordo-bilionario-com-keppel-fels, acesso em 24/10/2018) . A própria Odebrecht, ao celebrar acordo de leniência com a CGU/AGU, também se comprometeu a devolver o lucro indevidamente auferido pela empresa, conforme noticiado pela CGU (http://www.cgu.gov.br/noticias/2018/07/acordo-de-leniencia-com-a-odebrecht-preve-ressarcimento-de-2-7-bilhoes, acesso em 24/10/2018) .
No caso concreto, segundo informado pelo titular da SeinfraOperações (peça 278, p. 5) , o lucro ilegítimo obtido pelo consórcio no conjunto dos contratos analisados supera R$ 550 milhões, porém essa cifra não está contida no débito apontado nesta TCE, o qual se constitui somente do superfaturamento identificado. Tendo em vista que essa parcela também compõe os pagamentos indevidamente recebidos pelas empreiteiras fraudadoras e, portanto, integra o dano ao erário, considero que os responsáveis devem ser instados a proceder ao recolhimento adicional desse valor aos cofres da estatal lesada.
 (grifos acrescidos) 
Desta forma, conforme explanado na manifestação do Douto Ministério Público de Contas, que integrou o voto do Exmo. Ministro Relator, entendeu-se que, diante da farta documentação probatória e de julgados demonstrando as fraudes ocorridas nas licitações das unidades UDA e UHDT da Rnest, os contratos formalizados entre a Petrobras e o consórcio Rnest-Conest para a construção destas unidades devem ser considerados nulos, não cabendo às contratadas (OAS e Odebrecht) a aferição dos lucros decorrentes destes contratos obtidos de maneira ilegal, mas cabendo, tão somente, indenização pelos serviços efetivamente prestados e entregues à Petrobras (custos incorridos) .
V. Entendimentos acerca do Produto Bruto Mitigado (Lucro indevido) 
Considerando que os contratos referentes às unidades UDA e UHDT da Rnest são nulos, visto terem sido obtidos de maneira fraudulenta pelo consórcio Rnest-Conest (Odebrecht e OAS) , convém trazer aos autos os entendimentos acerca da natureza indenizatória destas contratações, mais conhecido como restituição do produto bruto mitigado (lucro) destes contratos à administração pública.
Ademais, em decorrência da fraude cometida na origem, toda parcela de lucro já faz parte do ganho ilegal. Esse entendimento é categoricamente exposto pelo Exmo. Ministro Walton Alencar Rodrigues, ao declarar seu Voto na sessão em que se prolatou o Acórdão 1803/2017-TCU-Plenário (Min. Benjamin Zymler) : "seria teratológico interpretar as normas para permitir que o Estado condescendesse com criminosos e organizações criminosas, autorizando-as a guardarem para si o lucro que auferiram com suas atividades ilícitas".
Verifica-se, ainda, que a praxe internacional, refletida em dispositivos disciplinados nos Decretos 5.687/2006 e 5.015/2004, tão bem como no art. 884 do Código Civil, também recepciona ações de cobrança sobre os lucros ilícitos (disgorgement ou ill-gotten gains or profits - Securities and Exchange Act de 1934) , mediante uma estimativa do valor integral do lucro, não necessariamente seu valor exato, de difícil mensuração. Prova disso é o trabalho da OCDE em parceria com a STAR (Stolen Asset Recovery Initiative - https://goo.gl/NYWLex - acesso em 2/11/2018) , além das decisões abaixo citadas:
Uma corte distrital tem ampla discrição para determinar a glosa dos lucros obtidos mediante violação da legislação e, em determinando tal glosa, calcular o respectivo montante. SEC v. First Jersey Sec., Inc., 101 F.3d 1450, 1474-75 (2d Cir. 1996) .
Por conta da dificuldade na determinação com exatidão dos ganhos que o agente infrator auferiu com o cometimento da fraude [...] a Corte de julgamento não precisa quantificar o produto do ilícito com rigorosa acurácia. SEC v. Razmilovic, 738 F.3d 14, 31 (2d Cir. 2013) .
O montante de lucro ilegítimo a ser glosado precisa apenas contar com uma aproximação razoável dos lucros que tenham conexão causal com os ilícitos [...] qualquer risco de incerteza no cálculo do lucro ilegítimo deverá ser suportado pelo agente infrator, cuja conduta ilícita consta como causa de tal incerteza. SEC v. Contorinis, 743 F.3d 296, 305 (2d Cir. 2014) . (Tradução livre; grifos acrescidos) 
Não obstante, a Nota Técnica 2962/2016/CGENE/DI/SFC, de dezembro/2016, emitida pelo Ministério da Transparência, Fiscalização e Controladoria-Geral da União, mediante processo 00190.1220042/2016-33, apresenta uma compilação de entendimentos, interpretações normativas e metodológicas atinentes à negociação, celebração e acompanhamento dos acordos de leniência, a partir da experiência prática vivenciada pelas equipes que compuseram as Comissões de Negociação dos referidos acordos no período de janeiro de 2015 a junho de 2016, englobando entendimentos discutidos junto aos diversos órgãos envolvidos nesses acordos, como a AGU, MPF, CADE, TCU, MP Holandês, OCDE, DoJ e outros.
Essa nota técnica traz o conceito de "vantagens indevidas" auferidas pelas empresas, quando da prática de atos ilícitos, a saber: (i) danos incontroversos, atribuíveis às empresas controladoras; (ii) propinas pagas e (iii) lucro ou enriquecimento decorrente das práticas ilícitas. Nesses casos, e que se enquadram as contratações das unidades UDA e UHDT, verifica-se que a abordagem do Confisco (ou disgorgement) apura, como método de cálculo, a receita líquida auferida na operação, que trata de todas as receitas de um contrato "contaminado" por corrupção e estariam sujeitas ao confisco, à exceção dos custos legítimos que tenham sido empregados na sua execução.
Assim, qualquer contrato firmado pela empresa corruptora com um ente público que tenha se originado ou tenha sido "contaminado" pela prática de um ilícito seria nulo. Assim, não poderia ter gerado qualquer efeito, sendo devida a receita total oriunda de tais instrumentos.
Porém, não poderia a Administração Pública se enriquecer ilicitamente às custas do particular, sendo, então, legítimo que dessa receita total sejam descontados os valores razoavelmente empregados na execução do serviço contratado. Ademais, devem ser ressarcidos os valores pagos a título de propina, uma vez que oriundos dos contratos e que não teriam sido objeto de incorporação ao patrimônio do ente lesado, que, no caso, foi a Petrobras.
Desta forma, a vantagem indevida total destas contratações ilícitas é a soma dos sobrepreços calculados, mais os lucros indevidos auferidos nessas contratações, conforme pode ser observado na figura a seguir.
Figura 1: Ilustração da vantagem indevida em contratação nula.

O sobrepreço das referidas contratações já foi objeto de análise, conforme pode ser depreendido no mérito do TC Processo 000.168/2016-5 (Acórdão 2677/2018-TCU-Plenário) . Porém, resta determinar qual foi o lucro razoável destas contratações, já descontados os sobrepreços auferidos, que já são objeto de cobrança por decisão de mérito deste Tribunal.
Em um modelo ideal, em que se soubesse precisamente o lucro real auferido pelas empresas no âmbito destas contratações, ao confiscá-lo, juntamente com o valor da propina paga aos agentes públicos, estaria garantindo que todo o dano seria restituído ao erário (sobrepreço mais lucro razoável) . Porém, essa metodologia se torna praticamente inviável, uma vez que (i) as empresas não confessam os sobrepreços; (ii) os balanços contábeis podem estar contaminados por metodologias de sonegação e evasão de divisas, fatores que inviabilizam a identificação dos resultados reais dessas contratações. Além disso, como se tratam de contratações ilícitas, fraudadas, não se pode aceitar os valores teoricamente empregados pelas empresas nessas obras.
Além do mais, a contabilidade de uma obra deve ser devidamente auditada por uma empresa independente de auditoria, que ateste que os serviços executados foram realmente essenciais à consecução do objeto, fato que pode ser distorcido em um ambiente em que vários ilícitos de conluio e fraude foram cometidos. Desta forma, mesmo que se apresente demonstração contábil da obra, dificilmente terá valia a sua análise para averiguação de preços de mercado para as referidas contratações.
Desta forma, dada a complexidade e fragilidade em se adotar as contabilidades das obras como parâmetros de mercado para aferição dos preços praticados e lucros auferidos, simplificações podem ser adotadas nessa metodologia visando detectar qual seria o lucro razoável, já descontado o sobrepreço dessas contratações. É o caso de se descontar os lucros considerados no paradigma de mercado (ou preço referencial médio para determinado objeto) , conforme será explicitado no próximo tópico. Essa metodologia é, inclusive, adotada pela CGU em seus processos de leniência junto às empresas colaboradoras, no âmago da Lei 12.846/2013.
VI. Lucro declarado dos contratos e valor justo de ressarcimento pelos custos incorridos em contratos nulos
Conforme apurado por meio do Acórdão 2.677/218-TCU-Plenário (julgamento de mérito dos sobrepreços apurados nos contratos das unidades UDA e UHDT da Rnest, no âmbito de Tomada de Contas Especial) , identificou-se sobrepreço, a valores históricos, de aproximadamente R$ 308 milhões (UDA) e R$ 811 milhões (UHDT) , conforme detalhado na tabela a seguir.
Tabela 4: Valores paradigma dos contratos UDA e UHDT.
	Descrição
	 UDA (R$) 
	 UHDT (R$) 

	Contrato (A) 
	1.771.132.447,07 
	3.730.430.914,88 

	Amostra (B) 
	918.743.453,14 
	2.038.345.535,12 

	Referencial (C) 
	610.722.818,86 
	1.227.468.370,22 

	Sobrepreço (D) = (C) - (B) 
	308.020.634,28 
	810.877.164,90 

	Paradigma (E) = (A) - (D) 
	1.463.111.812,79 
	2.919.553.749,98 

Desta forma, considerando-se os preços referenciais (de mercado) paradigma (E) para as unidades UDA - R$ 1.463.111.812,79, e UHDT - R$ 2.919.553.749,98, basta verificar qual seria a parcela de lucro razoável a fim de restituição aos cofres públicos, visando conformar as contratações ilícitas aos custos efetivamente incorridos, ainda que calculados de maneira indireta, como no presente caso.
Para o cálculo dos valores atribuídos ao lucro nos preços paradigmas supra, deve-se levar em consideração os seguintes percentuais de lucro, extraídos das análises efetuadas no presente processo (análise TCU: peça 88, p. 8 do TC Processo 000.168/2016-5) :
Tabela 5: Percentuais de lucro paradigma e contratual.
	ITEM
	BDI DFP (%) 
	BDI TCU (%) 
	Lucro (%) 

	Mão de Obra
	27,46
	27,46
	9,95

	Fornecimentos
	27,46
	15,49
	6,22

	Equipamentos de Montagem
	27,46
	27,46
	9,95

	Materiais de Construção
	27,46
	27,46
	9,95

	Subempreiteiros
	27,46
	27,46
	9,95

	Alimentação e Transporte
	27,46
	27,46
	9,95

Como o preço paradigma (E) informado acima é composto por parte em amostra analisada pelo TCU, parte em amostra não analisada, devido à ausência de referencial de mercado para diversos itens que compôs o orçamento das obras, faz-se necessário realizar o ajuste da parcela de lucro da amostra (lucro constante do BDI referencial da administração) e do lucro da não amostra (adotado o lucro constante do DFP da contratada) . Desta forma, as tabelas a seguir ilustram o cálculo do lucro razoável declarado - base contrato a valores históricos - nos referidos contratos das unidades UDA e UHDT.
Tabela 6: Cálculo do lucro razoável - UDA - valores contratuais históricos - data base maio/2009.
	DFP UDA
	Preço DFP (R$) 
	Amostra (R$) 
	Ref. TCU (R$) 
	Lucro Amostra (R$) 
	Lucro Não Amostra (R$) 

	Mão de Obra
	371.963.193 
	340.805.425 
	172.970.229 
	13.502.697 
	2.432.291 

	Fornecimento
	445.664.443 
	223.418.290 
	165.049.625 
	8.889.156 
	10.845.529 

	Equipamentos Montagem
	105.841.881 
	84.621.559 
	76.261.548 
	5.953.259 
	1.656.537 

	Materiais consumo
	144.267.438 
	112.593.442 
	96.162.652 
	7.506.813 
	2.472.590 

	Subempreiteiros
	209.686.136 
	106.223.293 
	52.849.197 
	4.125.604 
	8.076.693 

	Alimentação e Transporte
	51.081.444 
	51.081.444 
	47.432.292 
	3.702.741 
	-   

	TOTAL

	43.680.270 
	 25.483.639 

Tabela 7: Cálculo do lucro razoável - UHDT - valores contratuais históricos - data base junho/2009.
	DFP UHDT
	Preço DFP (R$) 
	Amostra (R$) 
	Ref. TCU (R$) 
	Lucro Amostra (R$) 
	Lucro Não Amostra (R$) 

	Mão de Obra
	710.590.977 
	655.030.591 
	341.999.959 
	26.697.784 
	4.337.250 

	Fornecimento
	1.012.508.185 
	541.704.874 
	277.835.799 
	14.963.535 
	22.975.024 

	Equipamentos Montagem
	247.903.928 
	204.043.173 
	167.091.418 
	13.043.775 
	3.423.933 

	Materiais consumo
	120.398.735 
	87.302.441 
	73.986.792 
	5.775.683 
	 2.583.619 

	Subempreiteiros
	388.988.109 
	235.612.936 
	130.599.192 
	10.195.057 
	11.973.034 

	Alimentação e Transporte
	196.987.462 
	184.058.077 
	157.524.806 
	12.296.970 
	1.009.316 

	Projeto
	141.282.110 
	130.593.443 
	78.434.175 
	-   
	 -   

	TOTAL

	82.972.805 
	46.302.177 

Verifica-se que, além do sobrepreço de R$ 1,12 bilhões (valores históricos) identificados, no mérito, por meio do Acórdão 2677/2018-TCU-Plenário, constata-se, ainda, um lucro razoável, considerado ilegal dada ocorrência comprovada de fraude nas licitações destas unidades, de aproximadamente R$ 198 milhões em ambos os contratos (soma do lucro amostra com o lucro não amostra dos contratos das unidades UDA e UHDT) , valores esses, históricos, que deverão ser ressarcidos à administração.
Levando-se em consideração que os referidos contratos tiveram execução financeira, antes de seu encerramento, de 98,10% (UDA) , e 95,2% (UHDT) , observa-se a ocorrência de superfaturamento, detalhado no Anexo A ao final da presente instrução. O cálculo se deu em função do valor medido, mensalmente, proporcionalmente ao percentual de lucro a ser expurgado, em função do valor total medido, conforme planilha abaixo.
Tabela 8 - Cálculo do lucro razoável, proporcionalmente ao valor total do contrato.
	Descrição 
	 UDA (R$) 
	 UHDT (R$) 

	 Contrato 
	1.771.132.447 
	3.730.430.915 

	 Lucro Razoável (histórico) 
	69.163.909 
	129.274.982 

	 % lucro em cada medição (i) 
	3,905%
	3,465%

	 Lucro razoável (medido) (ii) 
	78.603.591 
	131.659.624 

	 (i) razão entre o lucro razoável do paradigma e o valor contratado.

	 (ii) superfaturamento a valores históricos, segundo as medições efetuadas acrescidas dos reajustes contratuais.

Ao se efetuar o lançamento dos débitos de cada medição (vide peças 61 e 62) no sistema Débito do TCU, obtém-se o seguinte valor originário do lucro indevido - classificado como débito (data de atualização: 16/8/2019) .
Tabela 9 - Débito (lucro razoável indevido) até a data de 16/8/2019.
	Descrição 
	 UDA (R$) 
	 UHDT (R$) 

	 Débito (até 16/8/2019) 
	119.183.770 
	196.372.875 

	 TOTAL 
	315.556.645 

VII. Responsabilização
Conforme verificado no âmbito do TC Processo 000.168/2016-5, as principais condutas atribuídas aos diversos agentes responsabilizados pelo débito (superfaturamento) constatado nos contratos das unidades UDA e UHDT da Rnest foram, em suma (fonte: Acórdão 2677/2018-TCU-Plenário) :
Consórcio Rnest - Conest (11.045.775/0001-08) ; Odebrecht Plantas Industriais e Participações S.A. (09.334.075/0001-83) ; Construtora OAS S.A. (14.310.577/0001/04) ; Construtora Norberto Odebrecht S.A. (15.102.288/0001-82) , por praticarem preços acima dos de mercado, agirem em conluio e pagarem vantagens indevidas a agentes públicos para que atuassem, de forma omissiva ou comissiva, garantido a realização dos certames por meio de licitação na modalidade Convite e o envio de convites às empresas do grupo cartelizado previamente definidas em listas entregues aos gestores corrompidos, para maximização indevida de sua lucratividade por meio de condutas delitivas que resultaram na formalização dos Contratos 0800.0053456.09.2 (UDA-Rnest) e 0800.0055148.09.2 (UHDT/UGH) com sobrepreço e consequente superfaturamento, com infração ao disposto no art. 37 da Constituição Federal, no art. 109, caput e §§ 1º e 2º, da Lei 11.768/2008 (LDO 2009) , e no item 1.2 do Decreto 2.745/1998. (Grifos acrescidos) 
Não obstante, houve a responsabilização de pessoas físicas, agentes públicos e privados, por praticarem atos que viabilizaram a formação do cartel e o conluio entre as empresas do cartel e agentes públicos, resultando na responsabilização solidária pelo débito (superfaturamento) apurado, além da aplicação de multa a esses agentes, em maior ou menor grau a depender da conduta individualizada de cada um.
Porém, diferentemente das condutas apresentadas no âmbito do TC Processo 000.168/2016-5, e que imputaram na responsabilização de diversos agentes públicos, além do consórcio contratado, as empresas constituintes desse consórcio e algumas pessoas físicas em nome dessas sociedades empresariais que praticaram atos dolosos contra a administração pública, no presente caso deve-se responsabilizar somente o consórcio Rnest-Conest (CNPJ 11.045.775/000108) , e as empresas Odebrecht Plantas Industriais e Participações S.A. (CNPJ 09.334.075/000183) , Construtora OAS S.A., em Recuperação Judicial (CNPJ 14.310.577/000104) e Construtora Norberto Odebrecht S.A. (CNPJ 15.102.288/000182) .
Isso por que o valor apurado na presente instrução não trata de dano (tais quais decorrentes de superfaturamento) , mas tão somente de lucro indevido decorrente de contrato nulo, calculado com base em um paradigma de mercado, imiscuindo a administração pública de se enriquecer às custas do privado no caso do ressarcimento integral dos valores empregados nessas contratações, ou seja, ressarcindo-se os custos efetivamente aplicados pelas contratadas nas referidas obras.
Embora os demais agentes tenham atuado com dolo nas fraudes cometidas nas licitações das unidades UDA e UHDT da Rnest, conforme amplamente discutido nos autos do TC Processo 000.168/2016-5, o produto do lucro, não classificado aqui como dano, mas sim como lucro indevido, foi usufruído exclusivamente pelas sociedades empresariais supracitadas, ainda que subsequentemente distribuídos na forma de lucros e bonificações para funcionários e acionistas destas sociedades empresárias, o que poderá, de maneira subjetiva, ser ressarcido mediante cobrança daqueles agentes por essas empresas (ação de regresso) .
Cabe ressaltar que a jurisprudência do TCU tem evoluído no sentido de que compete ao TCU julgar as contas de pessoas físicas ou jurídicas de direito privado que causarem dano ao erário, independentemente da coparticipação de servidor, empregado ou agente público, desde que as ações do particular contrárias ao interesse público derivem de ato, contrato administrativo ou instrumento congênere sujeito ao controle externo (arts 70, parágrafo único, e 71, inciso II, da Constituição Federal c/c os arts 5º, inciso II, 16, § 2º, e 19 da Lei 8.443/1992 e o art 209, § 6º, do Regimento Interno do TCU) , conforme Acórdão 321/2019-TCU-Plenário.
Por fim, cumpre mencionar que a empresa Odebrecht Plantas Industriais e Participações S.A. (CNPJ 09.334.075/0001-83) foi incorporada pela Construtora Norberto Odebrecht S.A. (CNPJ 15.102.288/0001-82) , motivo pelo qual enquadra-se no rol de responsáveis pelo débito contra a empresa incorporada.
CONCLUSÃO
Conforme visto, a presente instrução tratou do aprofundamento das análises visando a quantificação do lucro razoável, descontados os superfaturamentos já em cobrança no TC Processo 000.168/2016-5, dos contratos referentes às unidades UDA e UHDT da Refinaria Abreu e Lima (Rnest) , em Pernambuco, aqui classificados como lucro indevido. 
Isso por que se aventou pela necessidade de se ressarcir, ao consórcio e às empresas integrantes desse consórcio, somente os custos inerentes à execução desses contratos, uma vez que, dada a fraude cometida nessas contratações, as avenças foram formalizadas eivadas de nulidade de seus atos.
No exame técnico da presente instrução, rememorou-se o contexto fraudulento em que as contratações ocorreram, com a ocorrência de fraudes, mediante formação de cartel, divisão de mercado, conluio com agentes públicos e lavagem de dinheiro destas contratações, e mediante pagamento de propinas a agentes públicos e políticos, dado êxito na contratação.
Todos esses atos foram amplamente evidenciados no âmbito dos autos do TC Processo 000.168/2016-5, contemplando, por muitas vezes, decisões judiciais transitadas em primeira e segunda instâncias na Justiça Federal do Paraná, coração da Operação Lava Jato. Foram trazidos para essa instrução o histórico das condutas envolvendo as referidas fraudes, previamente combinadas entre as diversas empresas integrantes do cartel das empreiteiras, além do comprovante de pagamento de propinas a agentes públicos. Trouxe-se, também, os acordos de leniência de empresas atuantes no Cartel junto ao CADE.
Na sequência, foram trazidos aos autos os conceitos de nulidade dessas contratações, em que foi acostada a integra da manifestação do Ministério Público junto ao TCU, no qual entendeu que os referidos contratos, nulos desde sua origem, haja vista a fraude ocorrida em suas licitações, deveriam ter seus lucros declarados restituídos aos cofres públicos, visto que não seria possível a devolução destes objetos já executados mediante devolução dos valores efetivamente pagos às empreiteiras integrantes do consórcio Rnest-Conest.
Ademais, esse entendimento estaria sendo adotado pela Controladoria Geral da União, no âmbito das negociações envolvendo acordos de leniência embasados na Lei 12.846/2013 (Lei Anticorrupção) , ou seja, restituição do lucro indevido, calculado de maneira subjetiva, ou seja, lucro declarado.
As análises empreendidas na presente instrução partem dos dados constantes do TC Processo 000.168/2016-5. A figura e tabela a seguir ilustram as análises efetuadas no âmbito do TC Processo 000.168/2016-5 e do presente processo, apresentando o dano (superfaturamento) identificado, o lucro indevido dos presentes contratos (já descontado o dano) , e os custo incorridos, valores passíveis de ressarcimento dos contratos tidos como nulos, dada fraude ocorrida nas licitações dos mesmos.
Figura 2: Esquema geral identificando o dano, o lucro indevido e os valores de ressarcimento dos custos incorridos.

Tabela 10: Resumo das análises empreendidas.
	Descrição 
	 UDA (R$) 
	 UHDT (R$) 
	 TOTAL 

	 Contrato 
	1.771.132.447 
	3.730.430.915 
	5.501.563.362 

	 Débito - sobrepreço 
	308.020.634 
	810.877.165 
	1.118.897.799 

	 Valor Paradigma 
	1.463.111.813 
	2.919.553.750 
	4.382.665.563 

	 Lucro indevido 
	69.163.909 
	129.274.982 
	198.438.891 

	 Superfaturamento (dano) até 25/9/2018 - base para o Acórdão 2677/2018-TCU-Plenário 
	587.241.259 
	1.363.037.972 
	1.950.279.230 

	 Lucro indevido até 16/8/2019 
	119.183.770 
	196.372.875 
	315.556.645 

Desta forma, restou evidente que as empreiteiras integrantes do Consórcio Rnest-Conest lograram um lucro, indevido, declarado com base nos Demonstrativos de Formação de Preços, de aproximadamente R$ 315 milhões (base preço paradigma) , devendo esse montante ser ressarcido aos cofres da Petrobras.
Por fim, verificou-se que são responsáveis por esses valores apenas o Consórcio e suas empresas integrantes, uma vez que esse lucro indevido, não classificado como dano, foi auferido por essas empresas, e foi decorrente de contratações nulas. Conforme mencionado, a jurisprudência do TCU tem evoluído no sentido de que é possível o TCU julgar as contas de pessoas físicas ou jurídicas de direito privado que causarem dano ao erário, independentemente da coparticipação de servidor, empregado ou agente público, desde que as ações do particular contrárias ao interesse público derivem de ato, contrato administrativo ou instrumento congênere sujeito ao controle externo (arts 70, parágrafo único, e 71, inciso II, da Constituição Federal c/c os arts 5º, inciso II, 16, § 2º, e 19 da Lei 8.443/1992 e o art 209, § 6º, do Regimento Interno do TCU) , conforme Acórdão 321/2019-TCU-Plenário.
PROPOSTA DE ENCAMINHAMENTO
Diante do exposto na presente instrução, submetem-se os autos à consideração superior, propondo ao Tribunal:
 realizar, com fundamento nos arts. 10, § 1º, 12, incisos I e II, e 16, §2º,  da Lei 8.443/1992 c/c o art. 202, incisos I e II, e 209, §§ 5º e 6º, do Regimento Interno/TCU, a citação do Consórcio Rnest - Conest (CNPJ 11.045.775/0001-08) , constituído pelas empresas Construtora Norberto Odebrecht (CNPJ 15.102.288/0001-82) (que incorporou a empresa Odebrecht Plantas Industriais e Participações S.A (CNPJ 09.334.075/0001-83) ) , e pela Construtora OAS Ltda. (CNPJ 14.310.577/0001-04) , para que, no prazo de quinze dias, apresentem alegações de defesa e/ou recolham aos cofres da Petrobras S.A. a quantia de R$ 198 milhões (valores históricos) , atualizada monetariamente a partir das datas indicadas às Peças 61 e 62 até a data do efetivo recolhimento, representando R$ 315.556.645,00,  atualizado até a data 16/8/2019, abatendo-se, na oportunidade, a quantia eventualmente já ressarcida na forma da legislação em vigor;
 conduta: ter praticado fraude à licitação e ter pago vantagens indevidas a agentes públicos com o fito de ser contratada para as obras das Unidades de Destilação Atmosférica (UDA) e Unidades de Hidrotratamento (UHDT) da Refinaria Abreu e Lima (RNEST) da Petrobras, o que afronta o item 1.2 do Decreto 2.745/1998 e art. 3º e 90, ambos da Lei 8.666/1993;
 nexo de causalidade: a prática de fraude e o pagamento de vantagens indevidas no bojo do contrato da UDA e UHDT da RNEST acarreta a nulidade do referido contrato, o que, nos termos do art. 59 e § 1º da Lei 8.666/1993 e da teoria do Produto Bruto Mitigado, torna ilícita a remuneração auferida pelas contratadas, ocasionando débito a ser ressarcido aos cofres da Petrobras.
 encaminhar cópia do acórdão que vier a ser proferido, acompanhado do Relatório e do Voto que o fundamentam, juntamente com as cópias desta instrução e demais peças que, individualmente, interessem a cada um deles, aos responsáveis mencionados nos subitens antecedentes desta proposta;
 encaminhar cópia do acórdão que vier a ser proferido, acompanhado do Relatório e do Voto que o fundamentam à Força-Tarefa do Ministério Público Federal no Paraná, à Força-Tarefa da Advocacia-Geral da União no Paraná, ao Ministério da Transparência, Fiscalização e Controle e à Diretoria de Governança, Risco e Conformidade da Petrobras (GRC) , para medidas consideradas cabíveis."
3. 	Considerando o ineditismo da matéria, solicitei ao Parquet que se manifestasse em caráter preliminar sobre as propostas de citação formuladas pela unidade técnica, bem como sobre outras questões apontadas no despacho de minha autoria, inserto à peça 65. 
4.	Em atendimento a tal demanda, o d. Subprocurador-Geral Paulo Soares Bugarin produziu o seguinte parecer (peça 66) :
"Cuidam os autos de tomada de contas especial autuada como apartado do TC nº   Processo 000.168/2016-5, em função do comando inserido no item 9.14 do Acórdão 2677/2018-TCU-Plenário.
O processo originário teve como objeto a apuração do dano e a identificação dos responsáveis em razão da ocorrência de superfaturamento decorrente de preços excessivos em dois contratos de implantação de conjuntos de instalações na Refinaria Abreu e Lima (Rnest) da Petrobras, em Ipojuca/PE. Especificamente, foram analisados o Contrato nº 0800.0053456.09.2, concernente à implantação da Unidade de Destilação Atmosférica (UDA) , e o Contrato nº 0800.0055148.09.2, relativo à construção das Unidades de Hidrotratamento de Diesel, Hidrotratamento de Nafta e de Geração de Hidrogênio (UHDT-UGH, ou simplesmente UHDT) .
Essa TCE foi apreciada no mérito por meio do Acórdão 2677/2018-TCU-Plenário, resultando no julgamento pela irregularidade das contas dos Srs. Pedro José Barusco Filho, Renato de Souza Duque, Paulo Roberto Costa, José Sérgio Gabrielli de Azevedo, Marcelo Bahia Odebrecht, Márcio Faria da Silva, Rogério Santos de Araújo, César Ramos Rocha, José Adelmário Pinheiro Filho e Agenor Franklin Magalhães Medeiros, bem como do Consórcio Rnest-Conest e das Construtoras OAS S.A. e Norberto Odebrecht S.A., imputando-lhes débitos solidários nos valores de R$ 350.060.145,40 e                           R$ 825.834.829,56, ambos em valores históricos, além de outras sanções e deliberações.
O presente processo apartado decorre do acolhimento de proposta sustentada por este parquet e versa sobre outra parcela de dano, não abarcada no julgamento da TCE originária. Trata-se do pagamento indevido de valores a título de lucro, o qual foi ilegitimamente auferido pelo consórcio contratado, tendo em vista a obtenção do contrato por meio da prática das ilicitudes de fraude à licitação, corrupção e associação criminosa.
Nesta ocasião, aprecia-se proposta preliminar de promoção de citações, elaborada pela SeinfraOperações (peça 63) e submetida a Vossa Excelência, em obediência ao item 9.15 da mesma decisão plenária acima mencionada. Para a quantificação do dano, a unidade técnica apurou, com base nas informações constantes dos autos originários, o montante de lucro que razoavelmente teria sido obtido pelo consórcio, chegando à soma de R$ 198.438.891,00 em valores históricos, sendo R$ 69.163.909,00 relativos ao contrato da UDA e R$ 129.274.982,00 referentes ao da UHDT. A responsabilidade pelo dano foi atribuída exclusivamente ao Consórcio Rnest-Conest e às empresas que o integraram, Construtora Norberto Odebrecht S.A. e Construtora OAS S.A., sob o entendimento de que o lucro indevido não se classificaria como dano e teria sido auferido estritamente por essas sociedades empresárias.
Considerando o ineditismo e a complexidade do caso, Vossa Excelência (peça 65) solicitou a prévia manifestação do MP/TCU, em particular sobre a própria existência do débito e a responsabilização pelo dano. Em atendimento a essa solicitação, registra-se o pronunciamento ministerial nesta peça, buscando comentar também acerca dos demais questionamentos inseridos ao longo do despacho.
II
Talvez o principal ponto a ser discutido nesta fase inicial da tomada de contas especial seja a natureza da quantia impugnada como débito. Mostra-se necessário esclarecer se ela tem caráter reparatório ou punitivo. Nesse aspecto, faço remissão ao debate já ocorrido no bojo do TC nº Processo 010.851/2016-0, bem como no âmbito da TCE que deu origem aos presentes autos apartados.
Naquele processo de auditoria, cujo objeto eram contratos de fornecimento para a Petrobras celebrados com base em atos de corrupção evidenciados em distribuição de propinas, avaliou-se a aplicabilidade no TCU da denominada "teoria do produto bruto". Essa corrente teórica, trazida à discussão pela unidade técnica, encontrava-se descrita em estudo desenvolvido pelo, hoje,         Advogado-Geral da União, Ministro André Luiz de Almeida Mendonça, durante seu curso de doutoramento na Universidade de Salamanca, Espanha.
Em suma, a aplicação da "teoria do produto bruto" em casos de corrupção conduziria à condenação para devolução de todo o produto do ilícito. Desse montante não seriam dedutíveis as propinas pagas nem os gastos incorridos pelo responsável com a finalidade de obter o contrato com a Administração. Por outro lado, seriam dedutíveis os custos suportados pela empresa para fornecer os bens ou serviços que constituam objetos lícitos do contrato. Essa dedução visaria prevenir o enriquecimento sem causa do Estado, que teria se beneficiado com a apropriação do objeto recebido. A parcela dedutível seria composta apenas dos custos da prestação dos serviços ou do fornecimento de bens, isentos de lucro.
Ao examinar essa teoria, naquele TC nº Processo 010.851/2016-0, ponderei inicialmente que ela provinha do Direito Penal e teria como finalidade determinar o montante que deve atingir a perda de bens a ser imposta ao infrator. Em sua forma pura, parte-se do pressuposto de que todo o ganho auferido pelo acusado em razão da prática de um ilícito é ilegítimo e, portanto, deve ser perdido; em sua forma mitigada, admite-se que o lesado tenha de certo modo se beneficiado de alguma prestação lícita realizada pelo infrator, permitindo que, na condenação de perda dos ganhos, seja descontado o custo dispendido especificamente para fornecer essa prestação.
Afirmei, então, não haver dúvida de que a teoria, mesmo na sua forma pura, se encaixa no ordenamento jurídico penal brasileiro, trazendo como exemplo os dispositivos legais contidos no art. 91, inciso II, alínea b, do Código Penal, e no art. 70 da Lei nº 9.613/98.
No entanto, defendi que, nos processos de controle externo, a solução mais adequada deveria advir das regras oriundas do Direito Administrativo, informadas pelo Direito Civil, sobretudo pela teoria geral dos contratos. Nesse sentido, apresentei a jurisprudência do Superior Tribunal de Justiça (STJ) ao decidir sobre contratos administrativos eivados de vício na formação capaz de ensejar nulidade. O entendimento pacificado nessa Corte Superior envolveu, precipuamente, a discussão em torno da indenização cabível ao contratado que houver realizado total ou parcialmente o objeto do contrato.
O raciocínio se encontra reproduzido tanto na instrução da SeinfraOperações (peça 63, p. 11) quanto no despacho de Vossa Excelência (peça 65, p. 4) , de modo que me permito suprimir a transcrição nesta ocasião, apesar da relevância argumentativa, porém mantendo a remissão a esses documentos. Em suma, o STJ concluiu, com base no art. 59 da Lei nº 8.666/93, que ao contratado de má-fé, que concorreu para eivar de nulidade o contrato firmado com a Administração, impõe-se a devolução de todo o ganho auferido, podendo ser admitido abater do débito quantia suficiente para cobrir os custos incorridos na execução do objeto do contrato, que se supõe lícito. É o que se verifica, por exemplo, no REsp nº 1.153.337/AC, Rel. Ministro Castro Meira, DJe 24/05/2012; e no REsp nº 1.188.289/SP, Rel. Ministro Herman Benjamin, DJe 13/12/2013.
Esse posicionamento foi acolhido pelo Plenário do TCU, que, ao prolatar naqueles autos o Acórdão 1306/2017-TCU-Plenário, determinou à Petrobras que limitasse os pagamentos ainda pendentes no âmbito do contrato maculado analisado aos valores correspondentes aos custos diretos e indiretos efetivamente incorridos pela contratada. Suprimiu-se da contratada o lucro, portanto.
No bojo da TCE originária deste apartado, observou-se que o contrato em exame padecia do mesmo vício de origem, em que a vontade dos celebrantes do contrato administrativo foi enviesada por interesses escusos dos agentes públicos da estatal petroleira e dos sócios e administradores das empreiteiras interessadas na contratação. A má-fé desses responsáveis se encontra sobejamente demonstrada nas evidências encartadas nos autos, em especial nas diversas provas amealhadas pela Operação Lava Jato, nos documentos relativos às licitações fraudadas, no relatório de auditoria interna da Petrobras, nos depoimentos dos investigados e nas informações prestadas em processos de colaboração premiada e de acordos de leniência.
Diante dessa situação, a conclusão obtida com a aplicação do entendimento jurisprudencial do STJ, das normas de contratos administrativos e da teoria geral dos contratos é de que todos os pagamentos efetuados pela Petrobras ao Consórcio Rnest-Conest se caracterizam como pagamento indevido. E qualquer pagamento indevido realizado às custas de cofres federais constitui, indubitavelmente, dano ao erário. Sua devolução, portanto, possui natureza reparatória.
Apesar da plausibilidade e da coerência da "teoria do produto bruto" com o ordenamento penal brasileiro, não é essa corrente que se propõe aplicar aos objetos de processos de controle externo. As ações administrativas movidas nesta Corte de Contas seguem fundamentalmente o regramento do ramo administrativo do Direito Público pátrio, subsidiariamente complementado pelas lições acerca dos institutos do Direito Privado, mormente no que concerne a ações reparatórias de dano, como a tomada de contas especial. Havendo solução jurídica nesses ramos, torna-se despiciendo buscar respaldo subsidiário no Direito Penal, embora a analogia com este âmbito jurídico seja possível, sobretudo ao se avaliar a imposição de sanções.
Conforme mencionado acima, a solução para o caso concreto em análise nestes autos já se encontra delineada no ordenamento jurídico administrativo e civil, com encaminhamento estabelecido na jurisprudência pacífica do STJ, assentado a partir do exame de contratos administrativos maculados na origem. Cabe ao TCU, portanto, adotá-la nos casos congêneres tratados nos processos de controle externo.
Consequentemente, a natureza da devolução dos pagamentos indevidamente efetuados pela Petrobras a título de lucro ilegitimamente auferido pelo consórcio contratado possui natureza reparatória, pois constitui parte do dano provocado aos cofres da estatal, em conjunto com o superfaturamento já julgado mediante o Acórdão 2677/2018-TCU-Plenário.
Um eventual caráter punitivo que possa ser dado por meio de confisco do proveito do ilícito em ações civis ou administrativas noutras instâncias não invalida uma ação de ressarcimento do dano que tramite no TCU ou na esfera civil. Cabe salientar que os dispositivos legais que mencionam a possibilidade do perdimento de bens do infrator ressalvam que se deve respeitar o direito do lesado ou do terceiro de boa-fé, como se observa nas partes finais do art. 19, inciso I, da Lei nº 12.846/2013, e do art. 91, inciso II, do Código Penal. No caso destes autos, a Petrobras foi lesada e deve ter garantido seu direito ao ressarcimento do dano, independentemente de qualquer medida punitiva aplicada aos responsáveis.
Por se tratar de ressarcimento por dano ao erário, observa-se a competência do TCU para apreciá-lo. O processo de tomada de contas especial se mostra o meio adequado, tendo em vista ser constituído para apurar o dano e identificar os responsáveis.
Rememoro que esta abordagem (lucro como recebimento indevido e parte do dano) não se aplica indistintamente a qualquer caso de dano ao erário apreciado pelo TCU, mas somente àqueles em que há comprovação de que o contratado beneficiário dos pagamentos indevidos concorreu para a ocorrência do vício de origem na formação do contrato. Essa situação se consubstancia igualmente, em princípio, nas demais tomadas de contas especiais que versem sobre contratos fraudados mediante as práticas ilícitas desvendadas na Operação Lava Jato. Dessa forma, mostra-se cabível a aplicação do tratamento aqui defendido também nesses outros processos, o que pode ser providenciado ainda na fase de citação, preferencialmente, ou com a criação de apartados similares a este.
Reproduzo a seguir a figura que ilustra a aplicabilidade deste entendimento.
Em síntese, ao ser analisada a execução de um contrato administrativo, caso se constate a ocorrência de superfaturamento sem a evidenciação de vícios de nulidade contratual, o dano ao erário equivalerá ao superfaturamento. Porém, se o contrato houver sido firmado com comprovado vício nulificante na origem, provocado com a concorrência do contratado no cometimento do ato ilícito, caracterizará dano ao erário não só o superfaturamento identificado, mas também o lucro ilegítimo indevidamente recebido pelo contratado.
III
Para a quantificação da parcela de dano relativa ao lucro ilegítimo, a SeinfraOperações identificou, inicialmente, o valor paradigma de cada contrato analisado. Essa quantia foi obtida ao se suprimir o sobrepreço do valor global contratual final. Dessa forma, para o contrato da UDA,    excluindo-se o sobrepreço de R$ 308.020.634,28 do valor global de R$ 1.771.132.447,07, obteve-se o valor paradigma contratual de R$ 1.463.111.812,79. Para o contrato da UHDT, esse montante paradigma resultou em R$ 2.919.553.749,98.
Em seguida, a unidade técnica identificou quais percentuais de lucro estariam compondo esses preços paradigmas. Nesse intuito, verificou que a avaliação de sobrepreço empreendida na TCE originária envolveu o emprego de duas taxas distintas de lucro. Para praticamente todos os serviços analisados, adotou-se o mesmo percentual definido pelo consórcio na sua proposta contratada, equivalente a 9,95%. Contudo, para os itens do grupo "fornecimentos" da planilha contratual, o TCU adotou uma taxa de BDI diferenciada para compor os referenciais de preços unitários, na qual fora incluído o percentual de 6,22% a título de lucro da empresa.
Dessa forma, o cálculo do montante de lucro indevido realizado pela unidade técnica diferenciou as parcelas que compuseram ou não a amostra analisada e, dentre esses grandes agrupamentos, os grupos de serviços conforme indicados na proposta contratada. Para cada fração assim discriminada, aplicou-se a taxa de lucro respectiva. Como resultado, foram obtidas as seguintes quantias: para o contrato da UDA, lucro na amostra de R$ 43,7 milhões e lucro na "não amostra" de R$ 25,5 milhões; para a UHDT, R$ 83,0 milhões e R$ 46,3 milhões, respectivamente, todos em valores históricos. A soma se aproximaria, portanto, de R$ 198 milhões.
Em relação ao valor global final de cada contrato, o lucro indevido calculado equivaleria a 3,905% para a UDA e 3,465% para a UHDT. O débito deveria, então, ser determinado da mesma maneira como procedido em relação ao superfaturamento julgado na TCE originária, aplicando-se esses percentuais a todos os pagamentos realizados, incidindo inclusive sobre os reajustamentos pagos. Como resultado, em valores históricos, o lucro indevido auferido pelo consórcio corresponderia a R$ 78,6 milhões relativamente ao contrato da UDA e a R$ 131,7 milhões no contrato da UHDT.
Em linhas gerais, considero adequada a metodologia aplicada pela SeinfraOperações para o cálculo do dano referente ao lucro ilegitimamente auferido pelo consórcio contratado. A representação gráfica abaixo ilustra essa sistemática. Ao se analisar o valor global contratual (I) , primeiramente (II)   faz-se a distinção entre a parcela que compôs a amostra de serviços que tiveram os preços unitários avaliados e o grupo dos demais itens do contrato (denominado pela unidade técnica como "não amostra") .
O superfaturamento constatado na amostra já se considera expurgado do contrato, em vista da condenação em débito proferida por meio do Acórdão 2677/2018-TCU-Plenário. O lucro ilegítimo se encontra, portanto, nas parcelas assinaladas como "não amostra" e no valor de referência da amostra analisada (III) .
O lucro original definido no contrato (A) divide-se proporcionalmente nas parcelas de amostra e não amostra (B e C) . Percebe-se que o percentual de lucro contido nessas duas parcelas (B e C) é idêntico ao estabelecido na proposta do consórcio (A) . Já o lucro inerente ao preço de referência determinado pelo TCU (D) corresponde ao percentual que foi adotado na composição desse referencial.
No caso concreto, então, os lucros assinalados na figura como A, B e C correspondem indistintamente à taxa de 9,95% sobre os respectivos custos. O lucro D, no entanto, compõe-se da incidência também do percentual de 9,95% sobre os custos referenciais, a não ser quanto aos itens do grupo de "fornecimentos" da planilha orçamentária, sobre os quais se fez incidir a taxa de 6,22%.
A metodologia aplicada pela SeinfraOperações constitui uma forma coerente de se apurar com razoável e suficiente precisão o lucro ilegítimo auferido pelo consórcio. Todavia, com as devidas vênias, considero serem pertinentes alguns ajustes no cálculo demonstrado pela unidade técnica nestes autos.
Diante do entendimento de que o consórcio irregularmente contratado deve reter para si somente o valor equivalente aos custos incorridos na execução dos serviços entregues à Administração Pública contratante, o lucro ilegítimo deve ser apurado em função de todos os pagamentos efetuados. Há que se observar, porém, que parte desses pagamentos já foi expurgado do contrato por meio do julgamento da TCE originária, ao condenar o contratado a restituir ao erário quantia correspondente ao superfaturamento constatado. Ou seja, o cálculo do lucro indevido deve ser realizado com relação aos preços paradigmas dos contratos, conforme corretamente indicado pela unidade técnica.
Entretanto, ao efetuar a quantificação, a unidade técnica deixou de incluir itens da planilha contratada, fazendo incidir os percentuais de lucro em montantes inferiores aos preços paradigmas. Isso pode ser observado nas tabelas 6 e 7 da instrução elaborada (peça 63) , nas quais as somas das colunas denominadas "Preço DFP" são aquém dos valores paradigmas. Entendo, portanto, ser necessário ampliar a abrangência desse cálculo, de modo a contemplar todo o contrato, excetuando somente o que compõe o superfaturamento. Esse procedimento será desenvolvido adiante, com base na tabela resumida de valores encontrada no voto condutor do Acórdão 2677/2018-TCU-Plenário, relatado por Vossa Excelência.
No que concerne aos percentuais de lucro a serem adotados na análise, manifesto concordância com a SeinfraOperações de que se deve apurar o dano com fundamento nas taxas contidas na proposta do contratado para a parcela que não compôs a amostra e nas taxas usadas como referenciais na estimativa do preço de mercado para os itens da amostra. Por conseguinte, os montantes apurados devem representar 9,95% ou 6,22% dos custos incorridos, sendo este último percentual relativo apenas ao item de "fornecimentos".
Contudo, essas taxas não conferem com os percentuais obtidos a partir dos dados apresentados pela unidade técnica nas tabelas 6 e 7 da peça 63. Ao se dividir os valores contidos nas colunas "Lucro Amostra" pelos da "Ref. TCU", chega-se a 7,81% para todas as linhas, exceto para "fornecimento", em que a taxa obtida corresponde a 5,39%. Não se percebeu justificativa para essa discrepância em relação aos percentuais de lucro aplicáveis na análise.
Na verdade, se mostra mesmo pertinente fazer um ajuste nas taxas de lucro, mas não se chegaria a esses percentuais aparentemente aplicados pela unidade técnica. As taxas de 9,95% e 6,22% incidem sobre o custo, a fim de se determinar o preço [preço = custo¿ (1+lucro) ]. Porém, o dado disponível neste momento refere-se a preço. Dessa forma, deve-se fazer incidir, respectivamente, 9,05% e 5,86% [=lucro/ (1+lucro) ] sobre o preço para que se obtenha numericamente o custo.
Efetuando esses ajustes, obtêm-se os valores apresentados nas tabelas seguintes:
Tabela 1 - Cálculo do lucro ilegítimo na planilha contratual - UDA (valores em R$ na data base de maio/2009) .
	Parcela
	Valor contratual
	Amostra
	Referencial
	Sobrepreço na amostra
	Não amostra
	Lucro sobre
Referencial
	Lucro sobre
Não amostra

	Fornecimentos
	445.664.442,88
	223.418.290,09
	165.049.625,06
	58.368.665,03
	222.246.152,79
	9.664.928,15
	20.112.316,69

	Mão-de-obra
	371.963.192,64
	340.805.424,51
	172.967.504,38
	167.837.920,13
	31.157.768,13
	15.652.811,90
	2.819.643,41

	Aditivos
	291.108.016,61
	-
	-
	-
	291.108.016,61
	-
	26.344.017,87

	Subempreiteiros
	209.686.135,74
	106.223.293,37
	52.849.197,33
	53.374.096,04
	103.462.842,37
	4.782.624,04
	9.362.940,26

	Materiais de consumo, acessórios e instalações
	144.267.437,51
	112.593.441,65
	96.162.652,14
	16.430.789,51
	31.673.995,86
	8.702.304,58
	2.866.359,79

	Outros itens
	124.519.896,22
	-
	-
	-
	124.519.896,22
	-
	11.268.512,66

	Equipamentos de montagem
	105.841.881,13
	84.621.559,18
	76.261.548,01
	8.360.011,17
	21.220.321,95
	6.901.340,63
	1.920.347,46

	Alimentação e transporte
	51.081.444,34
	51.081.444,34
	47.432.291,94
	3.649.152,40
	-
	4.292.417,51
	-

	Verba de chuvas
	27.000.000,00
	-
	-
	-
	27.000.000,00
	-
	2.443.383,36

	TOTAL
	1.771.132.447,07
	918.743.453,14
	610.722.818,86
	308.020.634,28
	852.388.993,93
	49.996.426,81
	77.137.521,51

Tabela 2 - Cálculo do lucro ilegítimo na planilha contratual - UHDT (valores em R$ na data base de junho/2009) .
	Parcela
	Valor contratual
	Amostra
	Referencial
	Sobrepreço na amostra
	Não amostra
	Lucro sobre
Referencial
	Lucro sobre
Não amostra

	Fornecimentos
	1.012.508.185,27
	541.704.874,21
	277.835.798,74
	263.869.075,47
	470.803.311,06
	16.269.428,24
	42.605.665,71

	Mão-de-obra
	710.590.977,22
	655.030.590,90
	341.996.188,96
	313.034.401,94
	55.560.386,32
	30.949.177,63
	5.027.974,93

	Aditivos
	619.802.650,93
	-
	-
	-
	619.802.650,93
	-
	56.089.462,27

	Subempreiteiros
	388.988.109,41
	235.612.935,91
	130.599.192,16
	105.013.743,75
	153.375.173,50
	11.818.662,68
	13.879.790,60

	Materiais de consumo, acessórios e instalações
	120.398.734,75
	87.302.441,47
	73.986.791,93
	13.315.649,54
	33.096.293,28
	6.695.485,04
	2.995.071,56

	Outros itens
	226.968.757,50
	-
	-
	-
	226.968.757,50
	-
	20.539.692,02

	Equipamentos de montagem
	247.903.928,39
	204.043.173,28
	167.091.417,73
	36.951.755,55
	43.860.755,11
	15.121.051,45
	3.969.208,85

	Alimentação e transporte
	196.987.461,80
	184.058.076,82
	157.524.805,87
	26.533.270,95
	12.929.384,98
	14.255.314,40
	1.170.053,48

	Projeto
	141.282.109,61
	130.593.442,53
	78.434.174,83
	52.159.267,70
	10.688.667,08
	7.097.953,98
	967.278,19

	Verba de chuvas
	65.000.000,00
	-
	-
	-
	65.000.000,00
	-
	5.882.219,19

	TOTAL
	3.730.430.914,88
	2.038.345.535,12
	1.227.468.370,22
	810.877.164,90
	1.692.085.379,76
	102.207.073,41
	153.126.416,81

Depreende-se das tabelas acima que o lucro ilegítimo contido na planilha orçamentária do contrato da UDA atingiu R$ 127.133.948,32 em valores históricos (= R$ 49.996.426,81 +                        R$ 77.137.521,51) , enquanto no contrato da UHDT chegou a R$ 255.333.490,22 (= R$ 102.207.073,41 + R$ 153.126.416,81) . Com relação aos respectivos valores globais dos contratos, esses lucros indevidos representaram, respectivamente, 7,18% e 6,84%.
Adotando a mesma sistemática empregada no Acórdão 2677/2018-TCU-Plenário, mediante a qual o montante superfaturado foi obtido pela multiplicação do percentual de dano sobre todos os pagamentos efetuados, tem-se, finalmente, que os pagamentos indevidos a título de lucro ilegítimo auferido pelo Consórcio Rnest-Conest atingiu as somas de R$ 144.485.542,46 para a UDA e R$ 260.043.442,47 para a UHDT. O resumo desse cálculo pode ser visualizado na tabela seguinte, moldada analogamente à contida no voto condutor daquele julgamento e no despacho de Vossa Excelência (peça 65) .
Tabela 3 - Cálculo do lucro ilegítimo efetivo (dano) - UDA e UHDT (valores históricos) .
	Descrição/Contrato
	UDA-Rnest
	UHDT-Rnest
	Cálculo

	Total do contrato, após aditivos
	R$ 1.771.132.447,07
	R$ 3.730.430.914,88
	A

	Total do lucro ilegítimo
	R$ 127.133.948,32
	R$ 255.333.490,22
	B

	Fator de lucro ilegítimo calculado (%) 
	7,18%
	6,84%
	C=B/A

	Total dos pagamentos (Principal) 
	R$ 1.733.470.439,41
	R$ 3.359.234.624,89
	D

	Total dos reajustes
	R$ 297.481.961,16
	R$ 781.593.880,29
	E

	Reflexos da medida cautelar (AC-2496/14-P) 
	 (R$ 18.090.881,10) 
	 (R$ 341.585.028,95) 
	F

	Total dos pagamentos (principal+reajustes) 
	R$ 2.012.861.519,47
	R$ 3.799.243.476,23
	G=D+E+F

	Dano por lucro ilegítimo (principal) 
	R$ 124.430.525,58
	R$ 229.926.547,58
	H=C¿D 

	Dano por lucro ilegítimo (reajustes) 
	R$ 20.055.016,89
	R$ 30.116.894,89
	I=C¿ (E+F) 

	Dano por lucro ilegítimo total (principal+reajustes) 
	R$ 144.485.542,46
	R$ 260.043.442,47
	J=H+I

O rol analítico do débito com as respectivas datas de ocorrência pode ser obtido da mesma maneira, fazendo incidir o fator de lucro ilegítimo sobre todos os pagamentos efetuados.
IV
No que concerne à responsabilização nestes autos, a unidade técnica propôs atribuí-la exclusivamente ao consórcio contratado e às empresas que o compuseram. Essa conclusão adveio da consideração de que o lucro indevido não seria classificado como dano e de que ele teria sido usufruído estritamente pelas sociedades empresárias, ainda que subsequentemente pudesse ter sido distribuído aos funcionários e acionistas na forma de bonificações e dividendos.
Com as devidas vênias, manifesto divergência em relação a esse posicionamento. Conforme já defendido anteriormente neste pronunciamento, a devolução da parcela de lucro ilegítimo aqui impugnada possui natureza reparatória, por se tratar de pagamento indevido realizado pela Petrobras ao contratado, e, portanto, constitui dano ao erário.
A obrigação pela reparação do dano recai sobre quem lhe deu causa, devendo-se avaliar o trinômio dano, conduta e nexo de causalidade. O eventual locupletamento do agente infrator não constitui condição para que seja responsabilizado, bastando que sua conduta seja culpável e tenha nexo de causalidade com o dano apurado.
Não cabe, portanto, definir os responsáveis exclusivamente a partir da identificação de quem recebeu os pagamentos indevidos. Aliás, esse raciocínio conduziria à responsabilização somente das empresas também nos casos de superfaturamento, pois teriam sido elas as recebedoras dos valores superfaturados, os quais igualmente poderiam ser usados para distribuição de bonificações, dividendos e propinas.
A irregularidade ensejadora do dano debatido neste apartado tem origem na fraude às licitações das quais decorreram os contratos de implantação da UDA e da UHDT da Refinaria Abreu e Lima. Por conseguinte, são responsáveis os agentes que praticaram as condutas que propiciaram e provocaram essas fraudes, maculando a vontade original dos contratos firmados. Todos esses atos ilícitos praticados possuem nexo de causalidade com o dano advindo dos pagamentos indevidamente realizados, dentre os quais se encontra a parcela do lucro ilegitimamente auferido pelo contratado que concorreu para a ocorrência das fraudes.
Ou seja, a responsabilização nestes autos apartados corresponde exatamente à atribuída na TCE originária, que se encontra discriminada no Acórdão 2109/2016-TCU-Plenário, mediante o qual foram determinadas as citações em razão da parcela de dano referente ao superfaturamento nestes mesmos contratos. Essa matriz pode ser repetida neste processo, tendo em vista que nenhum dos notificados logrou excluir sua responsabilidade pelo dano no julgamento de mérito, realizado por meio do Acórdão 2677/2018-TCU-Plenário.
Dessa forma, a responsabilização solidária em razão do dano relativo ao lucro ilegítimo deve ser atribuída aos Srs. Pedro José Barusco Filho, Renato de Souza Duque, Paulo Roberto Costa, José Sérgio Gabrielli de Azevedo, Marcelo Bahia Odebrecht, Márcio Faria da Silva, Rogério Santos de Araújo, César Ramos Rocha, José Adelmário Pinheiro Filho e Agenor Franklin Magalhães Medeiros, bem como ao Consórcio Rnest-Conest e às empresas Construtora OAS S.A. e Construtora Norberto Odebrecht S.A.
Além desses responsáveis, considero pertinente arrolar solidariamente também as holdings das empreiteiras e outros eventuais sócios controladores, conforme aventado por Vossa Excelência em seu despacho (peça 65, p. 9) . A inclusão dessas pessoas, físicas ou jurídicas, deve seguir o procedimento da desconsideração da personalidade jurídica das construtoras, as quais sem dúvida foram usadas com abuso de direito por desvio de finalidade e em benefício próprio pelos seus controladores, da maneira como descrita pelo Ministro Bruno Dantas no voto revisor do Acórdão 1421/2019-TCU-Plenário.
V
A restituição do dano, representado pela parcela de lucro ilegítimo, aos cofres da entidade lesada, no caso a Petrobras, não caracteriza enriquecimento sem causa. O ordenamento jurídico brasileiro refuta que um contrato administrativo maculado na origem por vício na vontade produza efeitos. Conforme já registrado neste pronunciamento, esta compreensão se encontra pacificada na jurisprudência do Superior Tribunal de Justiça. Percebido o vício, torna-se mandatória a desconstituição dos efeitos decorrentes da execução contratual, de modo a se retornar à situação anterior à sua celebração, indenizando-se as partes pelo que não puder ser faticamente desfeito.
Não se ignora que a Petrobras pagaria o lucro legítimo de um contrato celebrado mediante um procedimento licitatório regular, em ambiente competitivo e isonômico. Em tais condições, a fornecedora faria jus ao recebimento de sua remuneração, cuja proposta comercial teria sido devidamente submetida ao processo de licitação. Seria numa hipótese como esta que uma eventual cobrança de devolução do lucro constituiria enriquecimento sem causa da contratante.
Entretanto, a situação encontrada no caso concreto em exame retrata um procedimento maculado, realizado de maneira a lesar a companhia contratante. Permitir que essa avença gere efeitos significaria ir de encontro ao que determina a lei.
VI
É consenso na jurisprudência do TCU que um acordo de leniência celebrado por responsáveis jurisdicionados não afasta as competências constitucionais desta Corte de Contas. Assim, deve ser regularmente procedido o poder-dever deste Tribunal de julgar as contas dos administradores e demais responsáveis por dinheiros, bens e valores públicos da Administração Federal direta e indireta e as contas daqueles que derem causa a prejuízo ao erário, segundo a redação do art. 71, inciso II, da Constituição Federal. Por conseguinte, a existência de acordos de colaboração firmados noutras instâncias não deve obstar o prosseguimento das tomadas de contas especiais.
No caso concreto em exame, merece destaque a informação publicada pela CGU, no formato de notícia em mídia digital (https://www.cgu.gov.br/noticias/2018/07/acordo-de-leniencia-com-a-odebrecht-preve-ressarcimento-de-2-7-bilhoes) , indicando que, por meio de acordo de leniência firmado com o Grupo Odebrecht, essa sociedade empresária teria se comprometido a pagar um total de R$ 2,72 bilhões ao longo de 22 anos, dentre os quais estaria compreendida uma quantia de R$ 1,3 bilhão a título de devolução do lucro obtido indevidamente pela empresa. A notícia registra que o acordo englobaria um conjunto de 49 contratos decorrentes de licitações fraudadas.
Diante do que foi noticiado, mostra-se plausível crer que a prometida devolução do lucro obtido indevidamente tenha a mesma natureza que o dano discutido nestes autos, o que viabilizaria uma compensação entre os pagamentos efetuados no âmbito do acordo e os a que estaria obrigada a empresa após uma condenação em débito no TCU. A propósito, essa sistemática de compensação elidiria, de antemão, qualquer risco de bis in idem a onerar a colaboradora. Nesse possível procedimento de compensação seria imprescindível verificar, outrossim, se está presente a identidade dos fatos geradores e do cofre credor, conforme determina o Acórdão 892/2019-TCU-Plenário.
Essa verificação se apresenta impossível no momento atual, pois não são conhecidos os reais termos do acordo de leniência firmado entre a CGU e o Grupo Odebrecht. Divulgou-se apenas uma notícia, gênero textual que geralmente se redige sem o cuidado com termos técnicos. A desinformação quanto às cláusulas do acordo torna inviável avaliar a efetiva natureza e os fundamentos de cada eventual pagamento efetuado pela empreiteira com base nesse ajuste. Consequentemente, seria precipitado acreditar que o dano tratado nesta TCE estaria plenamente contemplado no acordo de leniência noticiado.
Assim sendo, considero ser imperioso que o TCU dê seguimento a esta tomada de contas especial, de modo a cumprir seu poder-dever constitucionalmente estabelecido. Cabe ao Tribunal apurar o dano e identificar os responsáveis, providência que, inclusive, será necessária para viabilizar futuramente a avaliação quanto à pertinência de compensação de valores em relação aos compromissos pagos pela empresa em função do acordo de leniência. Ademais, a eventual amortização do débito imputado pelo TCU com os valores do acordo somente ocorrerá à medida em que os pagamentos forem sendo efetivados e comprovados, sendo incorreto abater a dívida apenas com a promessa de reparação.
VII
Ante o exposto, este representante do Ministério Público de Contas manifesta o entendimento de que o lucro ilegitimamente auferido pelo contratado constitui dano ao erário e que sua restituição possui natureza reparatória, devendo ser buscada administrativamente por meio de processo de tomada de contas especial. Considero adequada, em linhas gerais, a metodologia adotada pela unidade técnica (peça 63) para a quantificação do dano, porém compreendo serem pertinentes os ajustes detalhados ao longo deste pronunciamento, concluindo que os montantes impugnados equivalem, em valores históricos, a    R$ 144.485.542,46 para a UDA e R$ 260.043.442,47 para a UHDT, cujas parcelas de débito devem ser apuradas a partir da incidência dos percentuais de 7,18% e 6,84%, respectivamente, sobre todos os pagamentos efetuados em favor do Consórcio Rnest-Conest.
No que concerne à responsabilização pelo dano, considero que devem ser arrolados todos aqueles que concorreram para a fraude às licitações das quais decorreram os contratos em exame.     Trata-se, portanto, de matriz de responsabilização idêntica à da TCE originária, TC nº Processo 000.168/2016-5. Adicionalmente, entendo pertinente incluir na relação processual como responsáveis solidárias pelo débito as holdings das empresas integrantes do consórcio contratado, bem como de seus eventuais outros sócios controladores, para tanto devendo ser promovida a desconsideração da personalidade jurídica das empreiteiras, em razão do abuso por desvio de finalidade a que foram submetidas.
Em suma, proponho que seja dado seguimento a esta TCE, promovendo-se a citação dos Srs. Pedro José Barusco Filho, Renato de Souza Duque, Paulo Roberto Costa, José Sérgio Gabrielli de Azevedo, Marcelo Bahia Odebrecht, Márcio Faria da Silva, Rogério Santos de Araújo, César Ramos Rocha, José Adelmário Pinheiro Filho e Agenor Franklin Magalhães Medeiros, do Consórcio           Rnest-Conest e das empresas Construtora OAS S.A. e Construtora Norberto Odebrecht S.A., bem como das respectivas holdings e de demais sócios controladores que venham a ser identificados, em razão do débito equivalente a R$ 144.485.542,46 para a UDA e R$ 260.043.442,47 para a UHDT, em valores históricos."
É o Relatório.

8.1. Elisabete Barbosa Ruberto (169700/OAB-RJ) e outros, representando Petróleo Brasileiro S.A.

Subprocurador-Geral Paulo Soares Bugarin.

TOMADA DE CONTAS ESPECIAL DECORRENTE DO SUBITEM 9.14 DO ACÓRDÃO 2.677/2018-PLENÁRIO. REFINARIA ABREU E LIMA (RNEST). CONTRATOS DE IMPLANTAÇÃO DAS UNIDADES DE HIDROTRATAMENTO DE DIESEL (U-31 E U32), DE HIDROTRATAMENTO DE NAFTA (U-33 E U-34) E DE GERAÇÃO DE HIDROGÊNIO (U-35 E U-36) - CONTRATO UHDT-RNEST - E DE IMPLANTAÇÃO DAS UNIDADES DE DESTILAÇÃO ATMOSFÉRICA - UDA (U-11 E U-12) - CONTRATO UDA-RNEST. APURAÇÃO DE DANO COMPLEMENTAR DECORRENTE DOS VALORES AUFERIDOS PELO CONSÓRCIO A TÍTULO DE LUCRO ILEGÍTIMO. NÃO CARACTERIZAÇÃO DO DÉBITO. ARQUIVAMENTO, SEM JULGAMENTO DE MÉRITO, POR AUSÊNCIA DOS PRESSUPOSTOS DE CONSTITUIÇÃO E DE DESENVOLVIMENTO VÁLIDO E REGULAR DO PROCESSO.

TOMADA DE CONTAS ESPECIAL (TCE)

Secretaria Extraordinária de Operações Especiais em Infraestrutura (SeinfraOpe).

O presente feito cuida de tomada de contas especial instaurada em atendimento ao subitem 9.14 do Acórdão 2677/2018-TCU-Plenário, constituída para a quantificação de dano residual nos contratos das unidades de destilação atmosférica (UDA) e de hidrotratamento (UHDT) da Refinaria Abreu e Lima (Rnest) , no Estado de Pernambuco.
Insta salientar que o referido decisum, prolatado no âmbito do TC Processo 000.168/2016-5, julgou irregulares as contas dos senhores Pedro José Barusco Filho, Renato de Souza Duque, Paulo Roberto Costa, José Sérgio Gabrielli de Azevedo, Marcelo Bahia Odebrecht, Márcio Faria da Silva, Rogério Santos de Araújo, César Ramos Rocha, José Adelmário Pinheiro Filho e Agenor Franklin Magalhães Medeiros, bem como do Consórcio Rnest-Conest e das Construtoras OAS e Odebrecht, imputando-lhes débitos solidários nos valores históricos de R$ 350.060.145,40 e R$ 825.834.829,56, conforme demonstrativo sintético a seguir:
	Descrição/Contrato
	 (UDA-Rnest) 
	 (UHDT-Rnest) 
	Cálculo

	Total do contrato, após aditivos
	 R$ 1.771.132.447,07 
	 R$ 3.730.430.914,88 
	A

	Total do sobrepreço
	 R$ 308.020.634,28 
	 R$ 810.877.164,90 
	B

	Fator de sobrepreço calculado (%) 
	17,39%
	21,74%
	C=A/B

	Total dos pagamentos (Principal) 
	 R$ 1.733.470.439,41 
	 R$ 3.359.234.624,89 
	D

	Total dos reajustes
	 R$ 297.481.961,16 
	 R$ 781.593.880,29 
	E

	Reflexos da medida cautelar (Acórdão 2496/2014-TCU-Plenário) 
	-R$ 18.090.881,10 
	-R$ 341.585.028,95 
	F

	Total dos pagamentos (principal+reajustes) 
	 R$ 2.012.861.519,47 
	 R$ 3.799.243.476,23 
	G=D+E+F

	Superfaturamento (principal) 
	 R$ 301.470.770,94 
	 R$ 730.190.884,38 
	H=C.D 

	Superfaturamento (reajustes) 
	 R$ 48.589.374,46 
	 R$ 95.643.945,18 
	I=C. (E+F) 

	Superfaturamento total (principal+reajustes) 
	 R$ 350.060.145,40 
	 R$ 825.834.829,56 
	J=H+I

Em sua manifestação regimental no TC Processo 000.168/2016-5, o Subprocurador-Geral do MP/TCU Paulo Soares Bugarin, embora tenha anuído à proposta da unidade técnica de julgar imediatamente as contas dos responsáveis citados e de condená-los ao pagamento do débito, nos montantes supracitados, argumentou que a situação fática enfrentada naqueles autos apresentaria outro componente do dano, o lucro ilegítimo obtido pelo consórcio contratado como fruto de ações ilícitas cometidas concorrentemente por suas empresas integrantes, que provocaram a fraude à licitação e a celebração de contrato viciado na origem. Tal espécie de dano não integraria em sentido estrito o que se entende por superfaturamento decorrente de preços excessivos. 
Dessa forma, acolhendo o posicionamento do Ministério Público de Contas, o Acórdão 2677/2018-TCU-Plenário determinou a constituição deste processo apartado de tomada de contas especial para citação dos responsáveis pela parcela de prejuízo ocorrida em função do pagamento indevido de lucro ilegítimo ao consórcio contratado.
Na instrução preliminar à peça 63, o auditor encarregado do exame do feito quantificou o débito em R$ 198.438.891,00, em valores históricos, conforme sintetizado na tabela a seguir:
	Descrição 
	 UDA (R$) 
	 UHDT (R$) 

	 Contrato 
	1.771.132.447 
	3.730.430.915 

	 Lucro Razoável (histórico) 
	69.163.909 
	129.274.982 

	 % lucro em cada medição (i) 
	3,905%
	3,465%

	 Lucro razoável (medido) (ii) 
	78.603.591 
	131.659.624 

	 (i) razão entre o lucro razoável do paradigma e o valor contratado.

	 (ii) superfaturamento a valores históricos, segundo as medições efetuadas acrescidas dos reajustes contratuais.

Aplicando os percentuais indicados acima de lucro em cada um dos pagamentos efetuados ao Consórcio Rnest-Conest, obtêm-se a tabela de débitos e respectivas datas de origem utilizadas na citação proposta pela unidade técnica.
Em pareceres uníssonos, a SeinfraOperações entendeu que deveriam ser responsabilizados pelo débito tão somente o consórcio Rnest-Conest e suas empresas constituintes, de forma diversa ao deliberado do TC Processo 000.168/2016-5, em que se imputou o dano ao consórcio contratado, às empresas constituintes desse consórcio, aos administradores dessas sociedades empresariais que praticaram atos dolosos contra a administração pública, além de diversos agentes da Petrobras. O referido entendimento da unidade técnica foi justificado da seguinte forma, in verbis:
"81. Isso por que o valor apurado na presente instrução não trata de dano (tais quais decorrentes de superfaturamento) , mas tão somente de lucro indevido decorrente de contrato nulo, calculado com base em um paradigma de mercado, imiscuindo a administração pública de se enriquecer às custas do privado no caso do ressarcimento integral dos valores empregados nessas contratações, ou seja, ressarcindo-se os custos efetivamente aplicados pelas contratadas nas referidas obras.
82. Embora os demais agentes tenham atuado com dolo nas fraudes cometidas nas licitações das unidades UDA e UHDT da Rnest, conforme amplamente discutido nos autos do TC Processo 000.168/2016-5, o produto do lucro, não classificado aqui como dano, mas sim como lucro indevido, foi usufruído exclusivamente pelas sociedades empresariais supracitadas, ainda que subsequentemente distribuídos na forma de lucros e bonificações para funcionários e acionistas destas sociedades empresárias, o que poderá, de maneira subjetiva, ser ressarcido mediante cobrança daqueles agentes por essas empresas (ação de regresso) "
Considerando o ineditismo e a complexidade do caso, solicitei a prévia manifestação do MP/TCU sobre as propostas formuladas pela unidade técnica, em particular sobre a própria existência do débito e sobre a eventual responsabilização pelo dano.
O Parquet se manifestou por meio do parecer inserto à peça 66, por meio do qual acrescentou novos fundamentos para demonstrar a ocorrência do dano, bem como sugeriu ajustes no cálculo do débito e na responsabilização procedida pela unidade técnica.
Feita a devida exposição do caso, passarei a me manifestar nos tópicos seguintes sobre a natureza jurídica do suposto dano em apuração, bem como sobre a possível ocorrência de bis in idem com os valores que estão sendo restituídos em virtude da celebração de acordos de leniência. Desde já, pelos fundamentos a seguir expostos, antecipo que proporei o arquivamento do presente feito por ausência de pressupostos de constituição e de desenvolvimento válido e regular do processo, por entender pela inexistência do débito apontado pelas instâncias instrutivas.
II - Da ocorrência e da natureza jurídica do dano em apuração neste feito
No TC Processo 000.168/2016-5, o Parquet efetuou aprofundada análise acerca do vício nulificante na origem do negócio jurídico, relativo à obtenção do contrato por meio de fraude à licitação e distribuição de propinas. Para melhor compreensão da matéria, permito-me transcrever algumas das ponderações constantes do mencionado parecer do MP/TCU (grifos acrescidos) :
"Verifica-se no caso concreto em exame uma particularidade relevante que o diferencia frente às demais situações de contratos superfaturados usualmente submetidas ao julgamento deste Tribunal. Nos casos usuais, normalmente se discute superfaturamento decorrente de preços excessivos inadequadamente aceitos pelo contratante, de jogo de planilha, de pagamento por serviços não executados ou feitos em desacordo com as especificações requeridas, porém nessas situações inexiste o debate quanto à validade do instrumento contratual firmado ou quanto à ocorrência de má-fé na formação da vontade contratual.
Já no caso da implantação da UDA e da UHDT na Refinaria Abreu e Lima, está-se diante de avença resultante de licitação comprovadamente fraudada, em que houve a participação ativa de um grupo de empreiteiras reunidas em cartel, dentre as quais se incluem as que lograram obter os contratos ora em exame. 
 (...) 
As fraudes cometidas nos certames constituem vício nulificante que atinge todo o procedimento licitatório, maculando de nulidade também os contratos deles decorrentes, como os da UDA e da UHDT. O ato ilícito nulificante foi praticado com a concorrência dos responsáveis pelo dano discutido nesta TCE, sobretudo com a participação ativa das empresas contratadas.
Neste ponto, reside a diferenciação entre o caso ora enfrentado e aqueles usualmente discutidos no TCU. Não se trata somente de um desequilíbrio contratual ou pagamentos parcialmente indevidos, mas de uma nulidade da avença provocada por ato ilícito cometido em conluio com o beneficiário dos pagamentos. O vício se encontra na origem, maculando a formação da vontade contratual e afrontando diversos princípios normativos, como os de moralidade, impessoalidade, isonomia e supremacia do interesse público, além de ser imposto obstáculo gravoso à escolha da proposta mais vantajosa à Administração Pública.
Dada a circunstância de invalidade do negócio jurídico, a legislação brasileira requer que se busque retornar as partes ao status quo ante. Deparando-se com eventual inviabilidade de desconstituição de todos os efeitos decorrentes do contrato, cabe a avaliação da indenização devida pela parte beneficiária. A solução aplicável ao caso concreto em exame, portanto, perpassa pelo exame não apenas do superfaturamento, mas principalmente pela verificação da indenização cabível ao consórcio construtor infrator pelos serviços efetivamente realizados.
Nesse sentido, traz-se a lume o entendimento pacificado no Superior Tribunal de Justiça (STJ) ao decidir sobre contratos administrativos eivados de vício na formação capaz de ensejar nulidade. A discussão gira precipuamente em torno da indenização cabível ao contratado que houver realizado total ou parcialmente o objeto do contrato.
De acordo com o art. 59 da Lei nº 8.666/93, a declaração de nulidade do contrato administrativo opera retroativamente e desconstitui os efeitos já produzidos. No parágrafo único, diz-se que a nulidade não exonera a Administração do dever de indenizar o contratado pelo que ele houver executado, contanto que não seja imputável a esse contratado responsabilidade pelo vício nulificante.
Fundamentada na intepretação desses dispositivos, a jurisprudência dominante do STJ alinha-se ao entendimento de que a indenização do contratado é regra, porém ela não é devida na hipótese de o particular haver agido de má-fé ou concorrido para a nulidade. Ou seja, verificada a hipótese, todos os pagamentos efetuados devem ser restituídos à Administração Pública.
Essa conclusão lastreia-se no pressuposto de que a atuação de boa-fé é requisito para que o sujeito receba a proteção do direito relativa à indenização. Seria inaceitável que o contratado infrator se beneficiasse da própria torpeza para se isentar do dever de ressarcimento integral pelo dano decorrente da ilicitude.
Tampouco poderia esse contratado socorrer-se da proibição do enriquecimento sem causa para negar a restituição dos pagamentos à Administração. Esse princípio, fundamentado na equidade e na moralidade, não poderia ser invocado por quem celebrou contrato com a Administração violando o princípio da moralidade administrativa. Caracterizada a improbidade do particular, a este não socorreria qualquer fundamento jurídico para receber indenização pelo que houvesse executado.
Nesse sentido, podem ser citadas as seguintes decisões: AgRg no REsp nº 1.394.161/SC, Rel. Ministro Herman Benjamin, DJe 16/10/2013; REsp nº 448.442/MS, Rel. Ministro Herman Benjamin, DJe 24/09/2010; AgRg no Ag 1.134.084/SP, Rel. Ministro Francisco Falcão, DJe 29/06/2009; REsp nº 928.315/MA, Rel. Min. Eliana Calmon, DJ 29/06/2007; REsp nº 579.541/SP, Rel. Min. José Delgado, DJ 19/04/2004.
Há decisões, contudo, em que o STJ admite, mesmo em situações de comprovada má-fé do contratado, a indenização por serviços executados, porém limitando-a aos custos incorridos na consecução do objeto. É o que se verifica no REsp nº 1.153.337/AC, Rel. Ministro Castro Meira, DJe 24/05/2012 e no REsp nº 1.188.289/SP, Rel. Ministro Herman Benjamin, DJe 13/12/2013.
Entendeu-se, nesses casos, que do contratado de má-fé não é retirada a posição normal de quem sofre com a declaração de invalidade do contrato, em que o retorno ao status quo ante pode envolver a necessidade de indenização por efeitos de desconstituição impossível, como os serviços devidamente prestados. Todavia, decidiu-se que o contratado infrator não faria jus à margem de lucro relativa aos itens executados, que deveriam ser indenizados somente pelo valor do custo de produção. Assim se veria respeitado também o princípio da proibição do enriquecimento sem causa em relação à Administração.
Em suma, concluiu-se que ao contratado de má-fé, que concorreu para eivar de nulidade o contrato firmado com a Administração, impõe-se a devolução de todo o ganho auferido, podendo ser admitido abater do débito quantia suficiente para cobrir os custos incorridos na execução do objeto do contrato, que se supõe lícito.
Considero que esse entendimento contempla a máxima adequação com relação à situação concreta discutida nestes autos e, dessa forma, merece ser aplicado.
 (...) 
Na figura abaixo ilustra-se a aplicabilidade desta abordagem. Ao ser analisada a execução de um contrato administrativo, caso se constate a ocorrência de superfaturamento sem a evidenciação de vícios de nulidade contratual, o dano ao erário equivalerá ao superfaturamento. Porém, se o contrato houver sido firmado com comprovado vício nulificante na origem, provocado com a concorrência do contratado no cometimento do ato ilícito, caracterizará dano ao erário não só o superfaturamento identificado, mas também o lucro ilegítimo indevidamente recebido pelo contratado.

 (...) 
Ressalto que este posicionamento já foi chancelado pelo TCU ao prolatar o Acórdão 1306/2017-TCU-Plenário, de relatoria do ilustre Ministro José Múcio Monteiro. Naquela ocasião, apreciava-se processo que versava sobre outro contrato da Petrobras, também firmado com base em fraudes e distribuição de propinas. 
A aversão à possibilidade de retenção do proveito auferido pelo contratado que agiu ilicitamente também foi manifestada pelo Ministro Walton Alencar Rodrigues, ao declarar seu voto na sessão em que se prolatou o Acórdão 1083/2017-TCU-Plenário. Segundo seu posicionamento, "seria teratológico interpretar as normas para permitir que o Estado condescendesse com criminosos e organizações criminosas, autorizando-as a guardarem para si o lucro que auferiram com suas atividades ilícitas".
Abster-se de requerer a restituição da parcela de dano referente ao lucro ilegítimo não se justifica com base em conservadorismo na apuração do débito. O montante se encontra quantificado e constitui, indubitavelmente, pagamento indevidamente realizado em benefício das empresas fraudadoras.
A cobrança do lucro indevidamente auferido, como apontado pelo secretário em seu despacho, encontra guarida no fato de que um contrato fraudado ou obtido mediante fraude à licitação não pode permitir qualquer aumento patrimonial dos agentes infratores. Neste caso, permitir a retenção do lucro pela contratada a colocaria em situação melhor que a de uma empresa interessada em contratar com a Administração Pública mas que não se envolveu em fraudes. Isso ocorreria porque aquela que cometeu o ilícito auferiria lucro a partir do contrato ilegalmente obtido, enquanto quem não delinquiu teria sido simplesmente alijada do processo de contratação e permaneceria excluída da possibilidade de auferir ganhos por uma atividade empresarial regular prestada ao setor público. 
Permitir a retenção do lucro ilegítimo configuraria, ainda, desrespeito ao princípio de que o infrator colaborador deve ser posto em situação mais favorável que a do infrator não colaborador, mas nunca melhor que a do não infrator. Dito de outra forma, o colaborador deve experimentar alguma vantagem comparativa que o diferencie dos demais, não podendo estar nas mesmas condições do não colaborador, mas também não podendo equiparar-se àquele que, desde o início, optou por não delinquir, dado que, neste caso, não se conseguiria qualquer efeito dissuasório à prática ilícita."
Com fundamento nas considerações reproduzidas acima, concordei, no voto condutor do Acórdão 2677/2018-TCU-Plenário, com a proposta de constituição deste processo apartado de tomada de contas especial para a quantificação do débito. Todavia, frisei que não estava acolhendo naquele momento a tese aventada pelo MP/TCU e que me reservaria o direito de me posicionar sobre o tema por ocasião da apreciação das propostas de citação ora examinadas.
Em minha primeira apreciação da instrução preliminar da unidade técnica neste feito, com base nas considerações do meu despacho à peça 65, suscitei, em juízo preliminar, a possibilidade de o presente processo de tomada de contas especial ser arquivado, sem julgamento de mérito, por ausência de pressupostos de constituição e de desenvolvimento válido e regular do processo, com fulcro no art. 212 do Regimento Interno do TCU. Tal possibilidade justificou que fosse solicitada a manifestação do Parquet quanto à existência ou não do dano, bem como sobre a competência de esta Corte de Contas examinar a matéria. 
Em resposta a tal deliberação, o Ministério Público de Contas produziu novo Parecer, parcialmente transcrito a seguir, dada a sua elevada densidade argumentativa (grifos acrescidos) :
" (...) 
7. Talvez o principal ponto a ser discutido nesta fase inicial da tomada de contas especial seja a natureza da quantia impugnada como débito. Mostra-se necessário esclarecer se ela tem caráter reparatório ou punitivo. Nesse aspecto, faço remissão ao debate já ocorrido no bojo do TC nº Processo 010.851/2016-0, bem como no âmbito da TCE que deu origem aos presentes autos apartados.
8. Naquele processo de auditoria, cujo objeto eram contratos de fornecimento para a Petrobras celebrados com base em atos de corrupção evidenciados em distribuição de propinas, avaliou-se a aplicabilidade no TCU da denominada "teoria do produto bruto". Essa corrente teórica, trazida à discussão pela unidade técnica, encontrava-se descrita em estudo desenvolvido pelo, hoje,       Advogado-Geral da União, Ministro André Luiz de Almeida Mendonça, durante seu curso de doutoramento na Universidade de Salamanca, Espanha.
9. Em suma, a aplicação da "teoria do produto bruto" em casos de corrupção conduziria à condenação para devolução de todo o produto do ilícito. Desse montante não seriam dedutíveis as propinas pagas nem os gastos incorridos pelo responsável com a finalidade de obter o contrato com a Administração. Por outro lado, seriam dedutíveis os custos suportados pela empresa para fornecer os bens ou serviços que constituam objetos lícitos do contrato. Essa dedução visaria prevenir o enriquecimento sem causa do Estado, que teria se beneficiado com a apropriação do objeto recebido. A parcela dedutível seria composta apenas dos custos da prestação dos serviços ou do fornecimento de bens, isentos de lucro.
10. Ao examinar essa teoria, naquele TC nº Processo 010.851/2016-0, ponderei inicialmente que ela provinha do Direito Penal e teria como finalidade determinar o montante que deve atingir a perda de bens a ser imposta ao infrator. Em sua forma pura, parte-se do pressuposto de que todo o ganho auferido pelo acusado em razão da prática de um ilícito é ilegítimo e, portanto, deve ser perdido; em sua forma mitigada, admite-se que o lesado tenha de certo modo se beneficiado de alguma prestação lícita realizada pelo infrator, permitindo que, na condenação de perda dos ganhos, seja descontado o custo dispendido especificamente para fornecer essa prestação.
11. Afirmei, então, não haver dúvida de que a teoria, mesmo na sua forma pura, se encaixa no ordenamento jurídico penal brasileiro, trazendo como exemplo os dispositivos legais contidos no art. 91, inciso II, alínea b, do Código Penal, e no art. 70 da Lei nº 9.613/98.
12. No entanto, defendi que, nos processos de controle externo, a solução mais adequada deveria advir das regras oriundas do Direito Administrativo, informadas pelo Direito Civil, sobretudo pela teoria geral dos contratos. Nesse sentido, apresentei a jurisprudência do Superior Tribunal de Justiça (STJ) ao decidir sobre contratos administrativos eivados de vício na formação capaz de ensejar nulidade. O entendimento pacificado nessa Corte Superior envolveu, precipuamente, a discussão em torno da indenização cabível ao contratado que houver realizado total ou parcialmente o objeto do contrato.
13. O raciocínio se encontra reproduzido tanto na instrução da SeinfraOperações (peça 63, p. 11) quanto no despacho de Vossa Excelência (peça 65, p. 4) , de modo que me permito suprimir a transcrição nesta ocasião, apesar da relevância argumentativa, porém mantendo a remissão a esses documentos. Em suma, o STJ concluiu, com base no art. 59 da Lei nº 8.666/93, que ao contratado de má-fé, que concorreu para eivar de nulidade o contrato firmado com a Administração, impõe-se a devolução de todo o ganho auferido, podendo ser admitido abater do débito quantia suficiente para cobrir os custos incorridos na execução do objeto do contrato, que se supõe lícito. É o que se verifica, por exemplo, no REsp nº 1.153.337/AC, Rel. Ministro Castro Meira, DJe 24/05/2012; e no REsp nº 1.188.289/SP, Rel. Ministro Herman Benjamin, DJe 13/12/2013.
 (...) 
16. Diante dessa situação, a conclusão obtida com a aplicação do entendimento jurisprudencial do STJ, das normas de contratos administrativos e da teoria geral dos contratos é de que todos os pagamentos efetuados pela Petrobras ao Consórcio Rnest-Conest se caracterizam como pagamento indevido. E qualquer pagamento indevido realizado às custas de cofres federais constitui, indubitavelmente, dano ao erário. Sua devolução, portanto, possui natureza reparatória.
17. Apesar da plausibilidade e da coerência da "teoria do produto bruto" com o ordenamento penal brasileiro, não é essa corrente que se propõe aplicar aos objetos de processos de controle externo. As ações administrativas movidas nesta Corte de Contas seguem fundamentalmente o regramento do ramo administrativo do Direito Público pátrio, subsidiariamente complementado pelas lições acerca dos institutos do Direito Privado, mormente no que concerne a ações reparatórias de dano, como a tomada de contas especial. Havendo solução jurídica nesses ramos, torna-se despiciendo buscar respaldo subsidiário no Direito Penal, embora a analogia com este âmbito jurídico seja possível, sobretudo ao se avaliar a imposição de sanções.
18. Conforme mencionado acima, a solução para o caso concreto em análise nestes autos já se encontra delineada no ordenamento jurídico administrativo e civil, com encaminhamento estabelecido na jurisprudência pacífica do STJ, assentado a partir do exame de contratos administrativos maculados na origem. Cabe ao TCU, portanto, adotá-la nos casos congêneres tratados nos processos de controle externo.
19. Consequentemente, a natureza da devolução dos pagamentos indevidamente efetuados pela Petrobras a título de lucro ilegitimamente auferido pelo consórcio contratado possui natureza reparatória, pois constitui parte do dano provocado aos cofres da estatal, em conjunto com o superfaturamento já julgado mediante o Acórdão 2677/2018-TCU-Plenário.
20. Um eventual caráter punitivo que possa ser dado por meio de confisco do proveito do ilícito em ações civis ou administrativas noutras instâncias não invalida uma ação de ressarcimento do dano que tramite no TCU ou na esfera civil. Cabe salientar que os dispositivos legais que mencionam a possibilidade do perdimento de bens do infrator ressalvam que se deve respeitar o direito do lesado ou do terceiro de boa-fé, como se observa nas partes finais do art. 19, inciso I, da Lei nº 12.846/2013, e do art. 91, inciso II, do Código Penal. No caso destes autos, a Petrobras foi lesada e deve ter garantido seu direito ao ressarcimento do dano, independentemente de qualquer medida punitiva aplicada aos responsáveis.
21. Por se tratar de ressarcimento por dano ao erário, observa-se a competência do TCU para apreciá-lo. O processo de tomada de contas especial se mostra o meio adequado, tendo em vista ser constituído para apurar o dano e identificar os responsáveis.
22. Rememoro que esta abordagem (lucro como recebimento indevido e parte do dano) não se aplica indistintamente a qualquer caso de dano ao erário apreciado pelo TCU, mas somente àqueles em que há comprovação de que o contratado beneficiário dos pagamentos indevidos concorreu para a ocorrência do vício de origem na formação do contrato. Essa situação se consubstancia igualmente, em princípio, nas demais tomadas de contas especiais que versem sobre contratos fraudados mediante as práticas ilícitas desvendadas na Operação Lava Jato. Dessa forma, mostra-se cabível a aplicação do tratamento aqui defendido também nesses outros processos, o que pode ser providenciado ainda na fase de citação, preferencialmente, ou com a criação de apartados similares a este.
 (...) 
24. Em síntese, ao ser analisada a execução de um contrato administrativo, caso se constate a ocorrência de superfaturamento sem a evidenciação de vícios de nulidade contratual, o dano ao erário equivalerá ao superfaturamento. Porém, se o contrato houver sido firmado com comprovado vício nulificante na origem, provocado com a concorrência do contratado no cometimento do ato ilícito, caracterizará dano ao erário não só o superfaturamento identificado, mas também o lucro ilegítimo indevidamente recebido pelo contratado."
No entanto, com as vênias de estilo, manifesto entendimento diverso ao apresentado pelas instâncias instrutivas.
Observo inicialmente que o débito oriundo do lucro espúrio se reverteria para a própria entidade contratante, que seria o cofre credor da dívida. Tal fato me fez refletir se realmente a natureza jurídica do valor que se pretende imputar aos responsáveis realmente se caracteriza como prejuízo ao Erário, pois, se a Petrobras tivesse contratado a obra por meio de um certame competitivo, do qual se sagrou vencedora uma proposta com preço praticado compatível com os parâmetros de mercado, ela arcaria com alguma margem de lucro no preço proposto.
Portanto, a parcela do lucro que se pretende impugnar nestes autos seria um dispêndio incorrido pela Petrobras mesmo que a obra tivesse sido licitada em um ambiente competitivo regular, não subsistindo débito.
O dano que ora se apura, caracterizado pelo lucro obtido pelo consórcio por meio de fraude aos certames licitatórios, pela formação de cartel e pelo pagamento de vantagens indevidas a agentes públicos, se assemelha à pena de perdimento do produto do ilícito, sanção prevista no art. 19 da Lei Anticorrupção:
"Art. 19. Em razão da prática de atos previstos no art. 5º desta Lei, a União, os Estados, o Distrito Federal e os Municípios, por meio das respectivas Advocacias Públicas ou órgãos de representação judicial, ou equivalentes, e o Ministério Público, poderão ajuizar ação com vistas à aplicação das seguintes sanções às pessoas jurídicas infratoras:
I - perdimento dos bens, direitos ou valores que representem vantagem ou proveito direta ou indiretamente obtidos da infração, ressalvado o direito do lesado ou de terceiro de boa-fé;"
Assim, ainda que sopesando as louváveis considerações do MP/TCU, considero que a perda de bens, direitos ou valores, aí incluído o lucro obtido de forma ilícita, possui natureza nitidamente sancionatória, e não indenizatória. 
De igual forma, a Lei de Improbidade Administrativa fez a devida diferenciação entre o ressarcimento do dano e a sanção de perda dos bens ou valores acrescidos ilicitamente ao patrimônio, in verbis:
"Art. 12.  Independentemente das sanções penais, civis e administrativas previstas na legislação específica, está o responsável pelo ato de improbidade sujeito às seguintes cominações, que podem ser aplicadas isolada ou cumulativamente, de acordo com a gravidade do fato: 
 I - na hipótese do art. 9°, perda dos bens ou valores acrescidos ilicitamente ao patrimônio, ressarcimento integral do dano, quando houver, perda da função pública, suspensão dos direitos políticos de oito a dez anos, pagamento de multa civil de até três vezes o valor do acréscimo patrimonial e proibição de contratar com o Poder Público ou receber benefícios ou incentivos fiscais ou creditícios, direta ou indiretamente, ainda que por intermédio de pessoa jurídica da qual seja sócio majoritário, pelo prazo de dez anos;
II - na hipótese do art. 10, ressarcimento integral do dano, perda dos bens ou valores acrescidos ilicitamente ao patrimônio, se concorrer esta circunstância, perda da função pública, suspensão dos direitos políticos de cinco a oito anos, pagamento de multa civil de até duas vezes o valor do dano e proibição de contratar com o Poder Público ou receber benefícios ou incentivos fiscais ou creditícios, direta ou indiretamente, ainda que por intermédio de pessoa jurídica da qual seja sócio majoritário, pelo prazo de cinco anos;"
Finalmente, a natureza punitiva da devolução do lucro obtido mediante fraude às licitações é corroborada pelo próprio Código Penal:
" Art. 91 - São efeitos da condenação:  (Redação dada pela Lei nº 7.209, de 11.7.1984) 
I - tornar certa a obrigação de indenizar o dano causado pelo crime; 
II - a perda em favor da União, ressalvado o direito do lesado ou de terceiro de boa-fé:  
 (...) 
b) do produto do crime ou de qualquer bem ou valor que constitua proveito auferido pelo agente com a prática do fato criminoso."
Outrossim, julgo que falta competência legal a este Tribunal para deliberar sobre a restituição do lucro espúrio recebido pelo consórcio contratado. O TCU não pode aplicar sanções sem a devida previsão legal, nos termos do art. 5º, incisos II, XXXIX e XLVI, da Constituição Federal. Em obséquio ao princípio da reserva legal, não é dado à administração pública aplicar penalidades administrativas sem respaldo em lei formal. A Lei Orgânica do TCU não possui capitulação análoga à existente nas Leis 8.429/1992 e 12.846/2013, que estabelecem perda dos bens ou valores acrescidos ilicitamente ao patrimônio dos envolvidos nos atos de improbidade administrativa ou lesivos contra a administração pública, respectivamente. 
Ainda nessas leis, a competência para a aplicação da pena de bens ou valores acrescidos ilicitamente ao patrimônio é privativa ao Poder Judiciário, mediante o devido processo legal, diferentemente do que ocorre no processo de tomada de contas especial, em que as decisões desta Corte de Contas possuem eficácia de título executivo.
Nesse sentido, o "lucro ilegítimo" discutido nestes autos, se considerado como "dano ao Erário", importaria materialmente na aplicação, pelo TCU, da sanção de perdimento de bens ou valores acrescidos ilicitamente ao patrimônio do particular.
Portanto, o presente processo de tomada de contas especial ser arquivado, sem julgamento de mérito, por ausência de pressupostos de constituição e de desenvolvimento válido e regular do processo, com fulcro no art. 212, do Regimento Interno do TCU.
III - Da possibilidade de compensação do dano apurado nestes autos com os valores restituídos em virtude da celebração de acordos de leniência e colaboração premiada
Outro motivo que me faz entender ser inadequada a continuidade desta tomada de contas especial é a possível identidade entre o fato gerador e o cofre credor do débito apontado neste feito e os valores a serem restituídos pelos responsáveis em virtude da celebração de acordos de leniência e de colaboração premiada.
No âmbito do Acórdão 892/2019-Plenário, que apreciou embargos de declaração opostos contra o Acórdão 2677/2018-TCU-Plenário, restou assentado que "os pagamentos efetuados no âmbito dos acordos de leniência e de colaboração, a título de ressarcimento de danos, multas de natureza indenizatória ou confiscos, podem ser considerados para amortização dos valores dos débitos imputados no TC Processo 000.168/2016-5 apurados contra os responsáveis colaboradores, desde que configurada a identidade dos fatos geradores e do cofre credor".
Naquele julgado, considerando que os elementos presentes nos autos não permitiriam delinear algum tipo de correspondência entre os fatos que foram objeto de acordos de leniência e a TCE tratada no TC Processo 000.168/2016-5 - o que exigiria um exame pormenorizado dos instrumentos de colaboração celebrados, bem como dos seus anexos e dos elementos probatórios fornecidos em virtude dos acordos de leniência -, entendeu-se que, em futuros estágios processuais ou na fase de cobrança executiva da dívida, eventuais ressarcimentos efetuados pelos colaboradores em face dos acordos de leniência com o MPF e com a CGU/AGU podem ser utilizados para abatimento das dívidas ora imputadas, desde que configurada a identidade dos fatos geradores. 
Indaguei ao MP/TCU se caberia avaliar a ocorrência de bis in idem, visto que foi amplamente noticiado pela imprensa que o acordo de leniência celebrado entre o Grupo Odebrecht e a CGU previu o pagamento de um total de R$ 2,72 bilhões ao longo dos próximos 22 anos, com correção pela taxa Selic. Tais valores envolvem, dentre outras parcelas, o pagamento do enriquecimento ilícito da empresa no âmbito de 49 contratos fraudulentos envolvendo recursos públicos federais, sendo que[footnoteRef:2]:  [2:  Conforme notícia disponível no endereço eletrônico:"https://www.cgu.gov.br/noticias/2018/07/acordo-de-leniencia-com-a-odebrecht-preve-ressarcimento-de-2-7-bilhoes"] 
- R$ 1,3 bilhão corresponde a lucro obtido indevidamente pela empresa;
- R$ 900 milhões correspondem à restituição a título de propina;
- R$ 442 milhões correspondem à multa administrativa prevista da Lei Anticorrupção (nº 12.846/2013) . 
Por sua vez, recentemente, a CGU e a AGU assinaram acordo de leniência com o Grupo OAS prevendo o pagamento de um total de R$ 1,92 bilhão até dezembro de 2047. Tal montante engloba as seguintes parcelas[footnoteRef:3]:  [3:  Conforme notícia disponível no endereço eletrônico:"https://www.cgu.gov.br/noticias/2019/11/cgu-e-agu-assinam-acordo-de-leniencia-com-grupo-oas"] 
- R$ 720,14 milhões, correspondentes à restituição de valores pagos a título de propinas;
- R$ 800,37 milhões, relativos ao enriquecimento ilícito obtido em razão de influência em contratos fraudulentos;
- R$ 320,06 milhões, por conta da multa administrativa prevista da Lei Anticorrupção (Lei 12.846/2013) ;
- R$ 84,73 milhões, referentes à multa civil prevista da Lei de Improbidade Administrativa (Lei 8.429/1992) . 
Nestes autos, o dano apurado pela unidade técnica pode, em juízo preliminar, estar contido nos montantes de R$ 1,3 bilhão e 800,37 milhões mencionados acima, caracterizando a identidade de fatos geradores. 
Embora concorde com a posição do d. representante do MP/TCU no sentido de que a desinformação quanto às cláusulas dos acordos de leniência supracitados inviabiliza a avaliação imediata da efetiva natureza e dos fundamentos dos pagamentos efetuados pelas empreiteiras com base nesses ajustes, não se pode olvidar que a sobreposição de atribuições entre as diversas instâncias de controle pode produzir um inútil esforço processual, caso esta Corte de Contas dê prosseguimento ao presente feito. 
Por derradeiro, deixo de apreciar as divergências entre as instâncias instrutivas quanto ao valor do dano, por entender que o presente processo deve ser arquivado sem julgamento de mérito.
	Diante do exposto, VOTO por que seja adotada a deliberação que ora submeto a este Colegiado.
TCU, Sala das Sessões Ministro Luciano Brandão Alves de Souza, em 29 de janeiro de 2020.
BENJAMIN ZYMLER 
Relator